ACORDAO-COMPLETO-2436954

ACÓRDÃO 704/2021 ATA 10/2021 - PLENÁRIO

VISTOS, relatados e discutidos estes autos de tomada de contas especial instaurada em cumprimento ao Acórdão 1633/2018-TCU-Plenário, para apurar prejuízos causados na execução das obras de construção do píer do novo Terminal Aquaviário de Barra do Riacho - TABR, objeto do Contrato 0802.0045378.08.2, firmado entre a Petrobras e a empresa Carioca Christiani Nielsen Engenharia S.A.
ACORDAM os Ministros do Tribunal de Contas da União, reunidos em sessão do Plenário, ante as razões expostas pelo relator, e com fundamento nos arts. 1º, inciso I, 16, inciso III, alíneas "b" e "c", e §§2º e 3º, 19, 23, inciso III, 26, 28, inciso II, da Lei 8.443/1992 c/c os arts. 1º, inciso I, 209, incisos II e III, 210, 214, inciso III, alínea "a", 215 a 217 do Regimento Interno, em: 
9.1. rejeitar as alegações de defesa de Renato de Souza Duque, Paulo Roberto Costa, Pedro José Barusco Filho, Jorge Luiz Zelada e da empresa Carioca Christiani Nielsen Engenharia S.A., julgar irregulares suas contas e condená-los, solidariamente, ao recolhimento aos cofres da Petróleo Brasileiro S.A. da quantia a seguir especificada, atualizada monetariamente e acrescida de juros de mora a partir da data discriminada até o pagamento:
	Data de ocorrência
	Valor histórico (R$) 

	R$ 71.156.416,27
	29/01/2010

9.2. fixar prazo de 15 (quinze) dias, a contar das notificações, para comprovação, perante o Tribunal, do recolhimento das dívidas acima imputadas;
9.3. autorizar a cobrança judicial das dívidas, caso não atendidas as notificações;
9.4. autorizar o seu pagamento em até 36 (trinta e seis) parcelas mensais consecutivas, caso venha a ser solicitado pelos responsáveis antes do envio do processo para cobrança judicial;
9.5. fixar o vencimento da primeira parcela em 15 (quinze) dias, a contar do recebimento das notificações, e o das demais a cada 30 (trinta) dias, com incidência dos respectivos encargos legais sobre o valor de cada prestação; 
9.6. alertar aos responsáveis que a inadimplência de qualquer parcela acarretará vencimento antecipado do saldo devedor;
9.7. dar ciência deste acórdão ao Ministério Público Federal, à Advocacia-Geral da União,  à Petróleo Brasileiro S.A e aos demais interessados, com a informação de que a íntegra do relatório e do voto que o fundamentaram podem ser consultados no endereço eletrônico www.tcu.gov.br/acordaos.

Tomada de contas especial instaurada para apurar prejuízos causados na execução das obras de construção do píer do novo Terminal Aquaviário de Barra do Riacho. Análise das alegações de defesa.

Petróleo Brasileiro S.A.

3. Responsáveis: Almir Guilherme Barbassa (XXX.113.586-XX); Antônio Luiz Coelho dos Santos Neto (XXX.259.576-XX); Carioca Christiani Nielsen Engenharia S A (40.450.769/0001-26); Carioca Christiani Nielsen Engenharia S A (40.450.769/0048-90); Carlos Eduardo Sardenberg Bellot (XXX.791.077-XX); Dennis Arguelles Botinelly (XXX.211.387-XX); Joao Jorge Vieira Sampaio (XXX.681.307-XX); Jorge Luiz Zelada (XXX.164.787-XX); José Sérgio Gabrielli de Azevedo (XXX.750.395-XX); Luiz Cláudio de Amorim Gonçalves (XXX.139.687-XX); Marco Aurélio da Rosa Ramos (XXX.544.320-XX); Maria das Graças Silva Foster (XXX.772.727-XX); Michel Martignago Mondardo (XXX.373.439-XX); Márcio de Almeida Ferreira (XXX.504.788-XX); Paulo Mauricio Cavalcanti Gonçalves (XXX.551.307-XX); Paulo Roberto Costa (XXX.612.879-XX); Pedro José Barusco Filho (XXX.145.708-XX); Renato de Souza Duque (XXX.515.167-XX); Sérgio dos Santos Arantes (XXX.417.367-XX).

Augusto Nardes e Aroldo Cedraz.

13.1. Ministros presentes: Ana Arraes (Presidente), Walton Alencar Rodrigues, Benjamin Zymler, Augusto Nardes, Aroldo Cedraz, Raimundo Carreiro, Bruno Dantas e Jorge Oliveira (Relator).
13.2. Ministros que alegaram impedimento na Sessão: Augusto Nardes e Aroldo Cedraz.
13.3. Ministro-Substituto convocado: Marcos Bemquerer Costa.
13.4. Ministros-Substitutos presentes: Augusto Sherman Cavalcanti, André Luís de Carvalho e Weder de Oliveira.

ACORDAO-COMPLETO-2477134

Acórdão 1172/2021 - Plenário

JORGE OLIVEIRA

Inicialmente, transcrevo, como parte deste relatório, a instrução elaborada pela Secretaria de Fiscalização de Infraestrutura de Petróleo e Gás Natural - SeinfraPetroleo, que contou com a anuência dos dirigentes da unidade (peças 95 a 97) :
"INTRODUÇÃO
1.	Tratam os autos de tomada de contas especial (TCE) instaurada em cumprimento ao item 9.1.2 do Acórdão 1633/2018-TCU-Plenário, com vistas a¿ apuração do indício de dano aos cofres da Petrobras verificado no contrato relativo à construção do píer do novo terminal aquaviário de Barra do Riacho - TABR (0802.0045378.08.2) , firmado entre a Petrobras e a empresa Carioca Christiani Nielsen Engenharia S.A.
2.	O referido contrato foi firmado ao valor inicial de R$ 233.600.000,00. Ao longo de sua execução foram firmados oito termos aditivos e uma transação extrajudicial que elevaram o seu valor para R$ 314.763.210,40. O Tribunal entendeu, conforme relatório e voto que conduziu o acórdão acima mencionado, que a parcela do contrato, negociada por meio da transação extrajudicial, no valor de R$ 67.255.591,94, resultou em dano aos cofres da Petrobras, motivo pelo qual houve a determinação para autuar a presente TCE e promover a citação dos responsáveis.
3.	A presente instrução destina-se, então, a analisar os argumentos apresentados pelos responsáveis em suas alegações de defesa. Antes, porém, apresenta-se breve contextualização e histórico processual.
HISTÓRICO
4.	Em fiscalização realizada no ano de 2009 (TC Processo 010.552/2009-1) , a Secretaria de Controle Externo no Espírito Santo (Secex/ES) analisou quatro contratos relacionados às obras de construção do Terminal Aquaviário de Barra do Riacho para ampliação da capacidade de escoamento de derivados de petróleo e registrou a ocorrência de indício de doze irregularidades, algumas delas vinculadas ao contrato de construção do píer firmado com a Carioca Christiani Nielsen Engenharia S.A. Em 2010, a então 3ª Secretaria de Fiscalização de Obras (Secob-3) fiscalizou os mesmos contratos e, além de tratar dos achados anteriores, apontou indícios de outras irregularidades.
5.	Em 11/9/2012, o processo relativo à fiscalização realizada em 2009 pela Secex-ES foi julgado e, por meio do Acórdão 2442/2012-TCU-Plenário, de relatoria do Exmo. Ministro José Jorge, o Tribunal acolheu as razões de justificativa dos responsáveis ouvidos em audiência por quase todos os indícios de irregularidade. Porém, determinou que o processo fosse apensado aos autos relativos à fiscalização realizada em 2010 pela Secob-3 para que, naqueles autos, fosse avaliada a irregularidade relativa ao início da execução do empreendimento sem que as autorizações dos órgãos competentes já tivessem sido expedidas.
6.	Em 18/7/2018, o processo relativo à fiscalização realizada em 2010 pela Secob-3 foi julgado e, por meio do Acórdão 1633/2018-TCU-Plenário, de relatoria da Exma. Ministra Ana Arraes, o Tribunal considerou elididos diversos indícios de irregularidades, à exceção do indício de dano ao erário decorrente de custos ressarcidos à contratada por paralisação das obras motivada pela ausência de autorizações necessárias.
7.	Assim, diante da subsistência do indício de dano e da constatação de que tal problema teria ocorrido em dois contratos distintos, o Tribunal decidiu pela autuação de dois processos específicos de TCE, um para cada contrato. Conforme introduzido, estes autos cuidam do indício de dano referente ao contrato de construção do píer do terminal aquaviário de Barra do Riacho e o outro cuida do indício de dano referente ao contrato de construção do próprio terminal aquaviário (TC Processo 004.752/2019-8) .
8.	Em instrução realizada em maio de 2019 (peça 21) , promoveu-se a caracterização do dano, sua quantificação e a identificação dos responsáveis, pelo que se propôs a citação dos responsáveis. A proposta contou com anuência da unidade técnica (peças 22 e 23) e a citação foi autorizada pela Exma. Ministra Relatora Ana Arraes (peça 26) .
9.	A empresa, citada em solidariedade aos gestores, apresentou em sua resposta questão incidental em que apontou a ausência de documento que considerou fundamental para sua defesa, solicitando que tal documento seja incluído nos autos e que o prazo para apresentação de suas alegações fosse reaberto após a inclusão (peça 74) . O cerne dessa questão incidental assenta no fato de ter sido configurado como irregularidade o indício de dano ao erário ocasionado por paralisação, por suposta ordem judicial, de obra iniciada sem autorização dos órgãos competentes, sendo que não teria sido possível localizar nos autos, tampouco nos processos precedentes - originadores deste -, a referida decisão judicial ou informações detalhadas que pudessem conduzir à sua localização por outros meios (número do processo judicial ou juízo prolator da decisão) .
10.	Em sequência, a empresa apresentou suas alegações de defesa, oportunidade em que reforçou a questão incidental incialmente trazida, mas dedicou-se, também, a apresentar seus argumentos técnicos (peça 79-83) .
11.	Em análise demandada pela questão incidental trazida (peça 87) , a unidade técnica considerou necessário e suficiente retificar o ofício de citação encaminhado anteriormente (peça 59) , excluindo o termo 'por ordem judicial' da alínea 'b' do item 'i' do Ofício 0182/2019-TCU/SeinfraPetróleo, de 31/5/2019, reabrindo-se o prazo de 15 (quinze dias) para que a empresa apresentasse suas alegações de defesa.
12.	Feita a nova comunicação processual, a empresa apresentou, em resposta, manifestação em que destacou a apresentação anterior dos seus argumentos, bem como suscitou novas questões incidentais afetas à regular evolução do processo (peça 92) .
13.	Apresentado o histórico, o tópico seguinte, relativo ao exame técnico, procederá à análise dos argumentos trazidos aos autos pelos responsáveis em suas alegações de defesa, o que subsidiará a proposta que será apresentada ao final deste trabalho.
EXAME TÉCNICO 
14.	Iniciando o exame técnico da matéria, registra-se que, primeiramente, será apresentada e analisada questão incidental trazida pela empresa Carioca Christiani Nielsen Engenharia S.A, vinculada à questão incidental objeto da última instrução técnica. Em sequência, será tratado o mérito da questão.
	Questão incidental
15.	A empresa, depois de ser novamente citada, tendo em vista a consideração da unidade técnica de que a realização de nova citação era necessária e suficiente para corrigir falha que se considerou meramente formal, não trouxe aos autos novos elementos relativos ao mérito da questão, indicando que sua defesa técnica quanto ao cerne do processo encontrava-se já acostada aos autos, mas arguiu a insuficiência da medida adotada para a correção da falha processual que, segundo seus argumentos, não seria mera falha formal.
16.	Acrescentou, então, no âmbito da questão incidental trazida, que a certeza jurídica acerca da existência ou inexistência da suposta decisão mencionada pela relatora em seu voto se consubstanciaria em requisito para o pleno exercício do direito de defesa pela empresa. Alegou que a suposta decisão judicial não encontrada teria feito parte dos Acórdão 1633/2018-TCU-Plenário e 2.422/2012-TCU-Plenário, sendo estes documentos válidos e dotados de plena eficácia (peça 92, p. 3) :
 (...) a menção à ordem judicial remanesce presente no Acórdão 1633/2018-TCU-Plenário, que determinou a instauração desta TCE, bem como no Acórdão 2422/2012-TCU-Plenário, ambos documentos válidos e dotados de plena eficácia, cuja correta compreensão é indispensável ao exercício do direito de defesa.
17.	Concluiu, dessa forma, que somente a própria relatora do Acórdão 2422/2012-TCU-Plenário poderia esclarecer, com a certeza jurídica necessária, se a decisão mencionada existe ou não, o que motivaria, caso de inexistência, a republicação dos acórdãos referidos.
18.	Com base nesses argumentos, a empresa requereu o encaminhamento dos autos à ministra relatora para que se esclareça a existência ou inexistência da decisão mencionada, para, depois, realizar a apreciação de sua defesa de mérito, inclusive quanto à preliminar de cerceamento de defesa.
	Análise questão incidental
19.	Como adiantado, a questão incidental trazida pela empresa (peça 74) , e que agora se tenta reiterar (peça 92) , se refere à menção, no âmbito do voto que fundamentou o Acórdão 2422/2012-TCU-Plenário, de uma suposta decisão judicial que teria determinado a paralisação da obra em estudo. Ocorre que, em instrução precedente, que fundamentou a realização de nova citação da empresa suprimindo a expressão 'decisão judicial', concluiu-se que a referência a decisão judicial se tratou de equívoco processual, pelo que se considerou falha formal, sem prejuízo do prosseguimento do processo, após a realização da nova citação e reabertura de prazo para novas alegações de defesa.
20.	Agora, estendendo seus argumentos, a empresa alega que a menção já estaria materializada em documentos válidos e dotados de plena eficácia. De fato, os acórdãos referidos permanecem válidos e dotados de plena eficácia. No entanto, não se evidencia qualquer prejuízo ao cumprimento ou à fundamentação das decisões ou aos direitos da empresa, em decorrência da falha.
21.	Ao contrário do que tentou induzir a mais recente argumentação apresentada, a existência ou não de decisão judicial não integrou a formação do juízo de valor ou do convencimento inerente à decisão adotada por esta Corte, destaca-se ainda que não integrou a parte dispositiva das decisões, somente os votos e relatórios que as subsidiaram. Destaca-se que a mera supressão da menção à decisão judicial inexistente não prejudica a adequada cognição do texto em sua integralidade. Para demonstrar, a seguir serão transcritos os trechos em que se menciona tal decisão. São ao todo sete menções que, se excluídas, não prejudicam o entendimento, ajustados com tarja para deixar claro esta conclusão:
Voto do Acórdão 2422/2012-TCU-Plenário:
A gravidade de tal conduta fica evidente quando se verificam os elevados prejuízos causados. Em decorrência da ausência de autorização, a execução dos serviços foi paralisada pelo Poder Judiciário e, para ressarcir prejuízos causados à contratada pela interrupção, foi celebrada pela Estatal uma Transação Extra-Judicial ao contrato 0802.0045378.08.2 no valor de R$ 71.156.416,27. Importa ressaltar que os prejuízos compensados decorreram dos custos incorridos pela construtora com a paralisação das atividades de mar, ocasionada pela falta de autorizações da Antaq e da SPU para execução do empreendimento.
Relatório do Acórdão 1633/2018-TCU-Plenário:
 (...) 
29. Importante informação a respeito da execução irregular do contrato foi trazida aos autos do TC Processo 010.552/2009-1 e consubstanciada no voto condutor do Acórdão 2442/2012-TCU-Plenário, ao tratar dos achados 3.5 - execução de serviços sem autorização do órgão competente e 3.6 - gestão temerária de empreendimento. A relatora menciona que as atividades de mar foram paralisadas por decisão judicial, por falta de autorizações da Agência Nacional de Transportes Aquaviários (Antaq) e da Secretaria de Patrimônio da União (SPU) :
 (...) 
215. Embora não tenham restado elementos hábeis a concluir por haver irregularidade na obra ocasionada por superfaturamento em favor das contratadas e a partir dos pontos averiguados pela equipe técnica do tribunal, frise-se, quatro anos antes do início da 'operação Lava Jato', entende-se que a emissão de ordem de serviço inadequada, aceitação inconteste dessa ordem manifestamente ilegal por parte da contratada, não desmobilização da obra (acarretando no ressarcimento de custos com a paralisação judicial) são indícios suficientes para não apenas concluir pela necessidade da TCE, mas remessa do inteiro teor do acórdão que vier a ser proferido aos demais órgãos de controle.
 (...) 
232. Além dos gestores da Petrobras, as empresas contratadas que se beneficiaram com as IPTEJ também devem ser arroladas como responsáveis solidárias por dano integral pelo fato de se beneficiado silentemente do ato irregular de iniciar execução das obras antes da obtenção das licenças, o que levou ao pagamento de custos pela paralisação dos serviços por ordem judicial. Defende-se esse entendimento por dois motivos: pela evidente atuação de cartel e pela inércia das partes envolvidas.
 (...) 
258. Constatou-se que a emissão de ordem de serviço inadequada, aceitação inconteste dessa ordem manifestamente ilegal por parte da contratada e a não desmobilização da obra quando já iniciadas (acarretando no ressarcimento de custos com a paralisação judicial e manutenção dos recursos mobilizados) são indícios suficientes não apenas para concluir pela necessidade de TCE, mas também pela adequação da remessa do inteiro teor do acórdão que vier a ser proferido ao Ministério Público Federal.
Voto do Acórdão 1633/2018-TCU-Plenário:
 (...) 
16. No mesmo sentido, no voto que conduziu à prolação do Acórdão 2442/2012-TCU-Plenário, destaquei que as atividades de mar foram paralisadas por decisão judicial ante a falta das autorizações da Agência Nacional de Transportes Aquaviários - Antaq e da Secretaria de Patrimônio da União - SPU.
 (...) 
30. Assim, em que pese a conclusão em relação à falta de indícios de superfaturamento no contrato, a equipe entendeu que a emissão de ordem de serviço inadequada, a aceitação inconteste dessa ordem manifestamente ilegal por parte da contratada e a não desmobilização da obra, o que acarretou ressarcimento de custos com a paralisação judicial, são indícios suficientes para indicar a necessidade de instauração de TCE.
22.	Reforça o entendimento de que não há prejuízo na caracterização ou nos fundamentos do indício de irregularidade ou mesmo no mérito das análises, importando a menção à inexistente decisão judicial como mera falha formal, também demonstrado pelo fato de que todos os outros responsáveis apresentaram suas alegações de defesa demonstrando completa cognição dos indícios de irregularidades que estavam sendo a eles atribuídos, inclusive no âmbito do processo conexo a este, com origem e fundamentos similares (TC Processo 004.752/2019-8) .
23.	Corrobora também o entendimento aqui defendido o fato de que na própria manifestação apresentada pela empresa há o registro de que o 'objeto central desta TCE consiste na apuração do suposto dano ao erário ocasionado por paralisação de obra iniciada sem autorização dos órgãos competentes', sendo a ordem judicial, apenas a suposta causa da paralisação: 'Ocorre que a referida paralisação, segundo consta nos Acórdão 1633/2018-TCU-Plenário e 2422/2012-TCU-Plenário, teria ocorrido por decisão judicial' (peça 74, p. 2) .
24.	Desta forma, mantém-se o entendimento exposto na instrução técnica anterior no sentido de que se tratou de mera falha formal sem prejuízo ao prosseguimento do processo, desde que refeita a citação que contou com a menção à decisão inexistente, o que já se realizou. Assim, considera-se que o pedido inicial da empresa, de encaminhar os autos à Relatora para que seja esclarecida de forma segura a questão preliminar, pode ser realizado sem prejuízo de já ser submetido à Ministra-Relatora as análises de mérito processual, em favor da eficiência processual.
	Questão principal
25.	Dando início ao exame técnico do mérito da questão principal tratada nestes autos, primeiramente, será abordada a origem da irregularidade relativa ao contrato em estudo e a quantificação do dano. Posteriormente, as alegações de defesa apresentadas e respectivas análises, de forma que, ao final do presente tópico, será apresentada uma conclusão dos exames técnicos.
	Caracterização da irregularidade e quantificação do dano
26.	Foi considerada irregular a assinatura das Autorizações de Serviço (AS) que determinaram o início das obras sem as necessárias autorizações prévias da Agência Nacional de Transportes Aquaviários (Antaq) e da Secretaria de Patrimônio da União (SPU) , o que resultou em posterior paralisação dos serviços e consequente necessidade de se ressarcir a contratada pelo período em que ficou impedida de executar as obras.
27.	A origem do que hoje se considera dano ao erário relativamente ao contrato de construção do píer do TABR encontra-se no relatório inicial de fiscalização realizado pela Secex/ES. Naquele documento, a equipe de fiscalização apontou dois achados de auditoria que seriam interligados e teriam evoluído para a constatação atual: '3.5 - Execução dos serviços sem autorização do órgão competente' e '3.6 - gestão temerária do empreendimento' (peça 10, p. 20-24) .
28.	Embora os achados tenham sido inicialmente tratados de forma separadas, ambos apontavam para a situação em que a licitação foi realizada, o contrato assinado e as autorizações de serviços foram expedidas antes de se obter as autorizações necessárias para a execução de serviços. Em resumo, a licitação ocorreu em 16/5/2008 (peça 11) , o contrato foi assinado em 5/9/2008 (peça 12) , a autorização de serviços foi emitida no mesmo dia, com data de início estipulada para o dia 8/9/2008 (peça 13) , mas a autorização da Antaq, que marca a data da efetiva liberação para realização dos serviços de mar, foi emitida somente em 16/7/2009 (peça 14) , portanto, mais de dez meses depois de ordenado o início da execução dos serviços.
29.	Em decorrência, principalmente, da ausência na obtenção prévia das necessárias autorizações para a execução das obras em mar, o prazo contratual inicial que era de 330 dias foi prorrogado por outros 354 dias (prazo superior ao original) , totalizando 684 dias. No entanto, equipamentos e pessoal já mobilizados na obra foram mantidos em outras poucas atividades que não dependiam das autorizações, com consequência nos custos de execução do contrato.
30.	Devido ao impacto na execução contratual, houve a assinatura de Instrumento Particular de Transação Extrajudicial (IPTEJ) , em que a Petrobras reconheceu ser devido o ressarcimento de custos à contratada referente aos equipamentos e ao pessoal mobilizados e paralisados em decorrência da impossibilidade de execução dos serviços. O montante negociado foi de R$ 67.255.591,94 (na data-base do contrato - maio/2008) , que atualizado segundo os termos do IPTEJ, assinado em 30/12/2009, resultou no montante de R$ 71.156.416,27, cujo pagamento foi acertado para trinta dias corridos depois da assinatura (peça IPTEJ) - ou seja, 29 de janeiro de 2010.
31.	A esse respeito, as instruções realizadas no âmbito do processo originário destacaram que a Petrobras teria alegado que 'deu início à execução das obras sem obtenção das licenças porque acreditava que essas seriam concedidas' e que 'os gestores da Petrobras estavam cientes de que a estatal não possuía licenças dos órgãos competentes e, ainda assim, assumiram o risco de assinar o contrato e a autorização de serviço para realização das atividades de mar, que poderiam ter que ser interrompidas a qualquer momento' (peça 2, p. 6) . Registrou-se que o problema, então, não era um fato superveniente imprevisível e inevitável ou previsível, mas com consequências incalculáveis, o que faria a situação se enquadrar na Teoria da Imprevisão. Conforme demonstrado nos instrumentos técnicos elaborados pelo TCU, a falta das autorizações já era conhecida antes mesmo de se realizar a licitação para a execução da obra.
32.	Assim, embora o TCU tenha reconhecido que o IPTEJ fora pactuado em decorrência de ressarcimento dos custos incorridos pela construtora com a paralisação das atividades de mar em virtude da falta de autorizações para execução do empreendimento, ficou assente no voto condutor do Acórdão 2442/2012-TCU-Plenário, de lavra da Exma. Min. Ana Arraes (no âmbito do TC Processo 010.552/2009-1, originário) , que a Petrobras assumiu obrigações de forma temerária e incorreu em riscos e custos elevados na execução do contrato que poderiam e deveriam ter sido evitados:
15. A gestão temerária do empreendimento foi apontada em razão da realização de licitação e consequente assinatura dos contratos para execução do terminal portuário de Barra do Riacho sem que houvesse a necessária aprovação prévia do empreendimento pela Secretaria de Patrimônio da União no Estado do Espírito Santo - SPU e pela Agência Nacional de Transportes Aquaviários - Antaq. Tais autorizações decorrem de exigência legal para exploração e intervenções em áreas marítimas.
16. Já a outra irregularidade, relativa à execução de serviços sem autorização do órgão competente, diz respeito a momento seguinte, em que, depois de licitar e contratar empresas para execução de serviços ainda não autorizados, a contratante expediu ordem para início dos trabalhos.
 (...) 
22. A gravidade de tal conduta fica evidente quando se verificam os elevados prejuízos causados. Em decorrência da ausência de autorização, a execução dos serviços foi paralisada [omitido] e, para ressarcir prejuízos causados à contratada pela interrupção, foi celebrada pela Estatal uma Transação Extra-Judicial ao contrato 0802.0045378.08.2 no valor de R$ 71.156.416,27. Importa ressaltar que os prejuízos compensados decorreram dos custos incorridos pela construtora com a paralisação das atividades de mar, ocasionada pela falta de autorizações da Antaq e da SPU para execução do empreendimento.
23. Além disso, outro fator que avigora a temeridade da antecipação da execução das obras é o longo prazo decorrido entre o início dos trabalhos e a concessão da indispensável autorização. Em 5/9/2008 a Petrobras expediu a primeira ordem de início dos serviços, mas apenas em 16/7/2009 a Antaq autorizou a construção e exploração do Terminal Privativo de Uso Misto de Barra do Riacho.
24. Não obstante entenda como graves as irregularidades em exame, verifico que os eventuais prejuízos ao Erário em razão da celebração da aludida Transação Extra-Judicial são objeto de análise no TC Processo 009.832/2010-6, também de minha relatoria. Nesse sentido, penso que é mais adequado que eventuais responsabilizações sejam levadas a efeito naquele processo. Este feito apenas examina as condutas irregulares à luz do artigo 58 da Lei 8.443/1992, sem que se cogite a imputação de débito. Não obstante, a irregularidade em foco está intimamente ligada à possibilidade de ocorrência de dano à Administração e, portanto, eventual imposição de multa deve se dar de forma proporcional ao prejuízo calculado, com base no artigo 57 da Lei Orgânica desta Corte.  
33.	Assim, embora não tenha sido constatado indício de sobrepreço contratual relevante ocasionado por preço acima dos referenciais de mercado, houve conduta irregular dos gestores ao autorizar o início de obra sem as devidas autorizações, em descumprimento ao subitem 1.3.1 do Decreto 2.745/1998 c/c inciso XXII, art. 27 da Lei 10.233/2001, o que provocou dano aos cofres da estatal no valor total de R$ 71.156.416,27 (cujo pagamento passa a ser considerado na data de 29/1/2010, conforme cláusula do IPTEJ, data na qual se consubstanciou o dano, consolidando a irregularidade) , em razão de ressarcimento de valores dispendidos pela contratada decorrentes dos dias paralisados (peça 15) . Esse valor, atualizado para a data de 15/8/2020 e acrescido de juros, alcança o montante de R$ 164.654.745,25 (peça 94) .
	Alegações de defesa e análises
34.	Em decorrência da irregularidade acima detalhada, foram promovidas as citações dos diretores Srs. Jorge Luiz Zelada, Paulo Roberto Costa, Renato de Souza Duque e Pedro José Barusco Filho por autorizarem a realização da licitação e da contratação e darem início às obras do píer do Terminal Aquaviário da Barra do Riacho sem as necessárias autorizações da Antaq.
35.	Ainda, promovida a citação da empresa contratada para execução dos serviços, Carioca Christiani Nielsen Engenharia S.A., por iniciar as obras do píer sem as necessárias autorizações e se beneficiar de forma silente do ato irregular, o que a levou ao recebimento dos mencionados valores a título de ressarcimento de custos pela paralisação dos serviços.
36.	Depois de pedidos e concessões de prorrogação de prazos, bem como outras questões processuais, a exemplo de divergência em relação a procuradores constituídos, restarem sanadas, registra-se que todos os citados apresentaram suas alegações de defesa e somente o Sr. Renato de Souza Duque o fez de forma intempestiva, o que não prejudicará a análise: Sr. Paulo Roberto Costa (peça 56) ; Sr. Jorge Luiz Zelada (peça 60) ; Sr. Pedro José Barusco Filho (peças 64-69) ; Sr. Renato de Souza Duque (peça 78) ; e Empresa Carioca Christiani Nielsen Engenharia S.A. (peças 74; 79-83; e 92) . Passa-se a apresentar os argumentos trazidos por cada um dos responsáveis, na ordem elencada.
	Paulo Roberto Costa
37.	O Sr. Paulo Roberto Costa sustentou suas alegações de defesa em oito tópicos: i) prescrição; ii) inépcia da inicial; iii) ilegitimidade passiva; iv) atribuições do diretor; v) trajetória profissional; vi) Operação Lava Jato; vii) acordo de colaboração; e viii) não imposição de sanções administrativas (peça 56) .
38.	Em relação ao argumento de prescrição do prazo para instauração da presente TCE e a sua devida citação, o responsável invocou os termos do art. 287, II, 'b', (2) , da Lei 6.404/1976 (conhecida como Lei das Sociedades Anônimas) para argumentar que prescreveria em 'três anos a ação movida contra administradores, que tenha por objeto a reparação civil por atos culposos ou dolosos, no caso de violação da lei, do estatuto ou da convenção de grupo da companhia' (peça 56, p. 2) .
39.	Quanto a este primeiro argumento, anota-se, de início, que o dispositivo alegado da Lei 6.404/1976 dispõe sobre a prescrição de ação ressarcitória movida por uma sociedade de capital aberto contra seus administradores, em nada atingindo a competência constitucional atribuída ao Tribunal de Contas da União para  julgar as contas dos administradores e demais responsáveis por dinheiros, bens e valores públicos da administração direta e indireta, e as contas daqueles que derem causa a perda, extravio ou outra irregularidade de que resulte prejuízo ao erário, nos termos do art. 71, inciso II da Constituição Federal de 1988.
40.	Em relação à argumentação quanto à prescrição da pretensão punitiva do Tribunal, a matéria foi pacificada por meio do Acórdão 1441/2016-TCU-Plenário, de relatoria do Exmo. Ministro Benjamin Zymler, restando assente que a prescrição nesta Corte é contada a partir da data de ocorrência da irregularidade sancionada, nos termos do art. 189 do da Lei 10.406/2002 (Código Civil) e subordina-se ao prazo geral de prescrição de dez anos indicado no art. 205 Código Civil. 
41.	Ainda, assentou que o ato que ordenar a citação, audiência ou oitiva da parte interrompe a prescrição, recomeçando a contagem do prazo a partir dessa data, nos termos do art. 202, inciso I e parágrafo único, parte inicial, também do código civil.
42.	Assim, em relação à pretensão punitiva, considerando que a autorização de serviços inquinada como irregular foi datada em 5/9/2008 (peça 13) , o prazo prescricional se encerrou em 5/9/2018. Desta forma o despacho da Ministra-Relatora Ana Arraes que autorizou as citações dos responsáveis, datado de 29/5/2019 (peça 26) , não mais permite a aplicação de penalidades aos responsáveis.
43.	Registra-se adicionalmente que, mesmo que se considerasse, para fins de aplicação de sanções, a audiência determinada por meio de despacho do então relator destes autos, Exmo. Ministro Benjamin Zymler (peça 1, p. 173-174 do TC Processo 010.552/2009-1) , datado de 17/9/2009, por força do qual se poderia considerar interrompida a prescrição, ainda assim restaria prescrita a pretensão punitiva, pois já passados mais de dez anos de tal despacho que ordenou as audiências.
44.	Assim, há de se reconhecer a prescrição da pretensão punitiva do TCU, pela decorrência de mais de dez anos, seja da data dos fatos até a ordem de citação, ou da ordem de audiência até o julgamento, em respeito ao Acórdão 1441/2016-TCU-Plenário. Assim, não será proposta qualquer medida punitiva aos responsáveis. Diferentemente, no entanto, é a questão do ressarcimento. 
45.	Sobre a prescrição de ações ressarcitórias de danos provocados ao erário, em recente decisão, datada de 17/4/2020, o STF, ao apreciar o RE 636886 com repercussão geral, exarou decisão no sentido de que 'É prescritível a pretensão de ressarcimento ao erário fundada em decisão do TCU.' No entanto, tal matéria tratou de caso em que houve inércia da Fazenda Pública na execução de título executivo extrajudicial. 
46.	A respeito do assunto, e após o julgamento do referido recurso especial no STF, o Ministro Walton Alencar Rodrigues assim se manifestou no voto condutor de recente decisão desta Corte de Contas (Acórdão 1482/2020-TCU-Plenário) :
A prescrição analisada pelo Pretório Excelso decorreu do fato de a execução do débito, a cargo da Advocacia-Geral da União, após o ajuizamento da ação executiva competente, junto ao Poder Judiciário, ter ficado paralisada por mais de cinco anos, sem as devidas providências por parte do exequente. O prazo prescricional questionado ocorreu no âmbito do Judiciário, fora da alçada deste Tribunal, já findas as providências desta Casa, na esfera do processo de formação e execução do título executivo.
47.	 Ainda em repercussão à decisão do STF, o Ministro Aroldo Cedraz, ao conduzir seu voto no Acórdão 1960/2020-TCU-Plenário, indicou que os efeitos prospectivos da decisão da Suprema Corte ainda é matéria passível de discussão, nos termos do Código de Processo Civil, que prevê a possibilidade de modulação dos efeitos de alteração de jurisprudência dominante, concluindo pela necessidade de manter vigente a atual jurisprudência do TCU até decisão definitiva, no seguinte sentido:
Sendo assim, cabe a manutenção da jurisprudência ainda vigente nesta Corte de Contas, baseada no próprio entendimento anterior do STF e assentada na Súmula TCU 282 - 'as ações de ressarcimento movidas pelo Estado contra os agentes causadores de danos ao erário são imprescritíveis' -, até que haja um pronunciamento definitivo sobre a matéria.
48.	Logo, permanece inalterado o entendimento jurisprudencial do TCU de que o processo de reparação do dano é imprescritível, ao teor do Acórdão 2709/2008-TCU-Plenário, de relatoria do Ministro Benjamin Zymler, em incidente de uniformização de jurisprudência, e da Súmula-TCU 282, no mesmo sentido.
49.	Adicionalmente, registra-se que somente o prejuízo insuperável para a defesa, resultado de longo lapso temporal entre os atos tidos por irregulares e a inequívoca ciência do responsável, poderia ensejar o arquivamento dos autos por ausência de pressupostos de desenvolvimento válido e regular do processo, o que não se considera demonstrado no presente processo. 
50.	Nesse passo, formou-se jurisprudência assente neste Tribunal de Contas que o simples decurso de prazo não é suficiente para presumir prejuízo aos direitos do contraditório e da ampla defesa. É imprescindível que o responsável identifique objetivamente os obstáculos que impediram o exercício pleno de seus direitos, conforme se depreende do Acórdão 6990/2014-TCU-Primeira Câmara, de relatoria do Ministro Walton Alencar Rodrigues:
O prejuízo à ampla defesa e ao contraditório decorrente da citação tardia deve ser efetivamente demonstrado pelo responsável com a indicação do obstáculo ou dificuldade concreta que implicou em prejuízo à defesa, não sendo suficiente sua mera alegação. 
51.	Em outro decisum, reforçou-se o entendimento de que o lapso temporal, por si só, não gera prejuízo ao contraditório e à ampla defesa, o que precisa ser demonstrado em cada caso, conforme o Acórdão 9570/2015-TCU-Segunda Câmara, de relatoria do Ministro Augusto Nardes:
O longo decurso de tempo para instauração da tomada de contas especial não é, por si só, razão suficiente para levar à presunção de prejuízo à ampla defesa e, por consequência, a se considerarem iliquidáveis as contas. Eventual impedimento à plenitude do exercício de defesa, ou mesmo dificuldade na sua realização, deve ser provado, cabendo à parte o ônus dessa evidenciação.
52.	No mesmo sentido são os Acórdão 444/2016-TCU-Segunda Câmara, 1.509/2015-TCU-Primeira Câmara.
53.	Quanto ao argumento de suposta inépcia da inicial, o responsável sustentou que deveria estar descrito na instrução que subsidiou a sua citação o nexo de causalidade entre o prejuízo apontado à companhia e o ato de gestão, a culpa ou o dolo no exercício das suas atribuições. Afirmou que integraria o polo passivo por 'somente' ser diretor de abastecimento e compor a diretoria executiva da época.
54.	Dessa forma, concluiu que não haveria na peça acusatória descrição da conduta pessoal do responsável. Finalizou afirmando que a doutrina seria 'valiosa e firme' quanto à necessidade de exposição do fato criminoso de maneira clara e precisa.
55.	Refuta-se o argumento apresentado, trazendo o trecho da instrução anterior em que se deixa claro o nexo causal entre a omissão dos deveres atribuíveis ao alto escalão da companhia (controle e vigilância) em relação aos procedimentos adotados pelos demais funcionários (peça 21, p. 4-6) :
20. Em relação ao achado identificado pelo subitem 3.6, realizou-se a audiência dos membros da diretoria executiva que aprovaram o início do processo licitatório e realização da contratação sem que houvesse a aprovação da ANTAQ e da SPU, à exceção do então presidente José Sérgio Gabrielli de Azevedo: Srs. Almir Guilherme Barbassa (CPF XXX.113.586-XX) , Guilherme de Oliveira Estrella (CPF XXX.771.627-XX) , Jorge Luiz Zellada (CPF XXX.164.787-XX) , Paulo Roberto Costa (CPF XXX.612.879-XX) , Renato de Souza Duque (CPF XXX.515.167-XX) , e Maria das Graças Silva Foster (CPF XXX.772.727-XX) .
 (...) 
22. Neste ponto, há que se expor a significativa alteração do cenário existente à época das fiscalizações e julgamentos realizados, que remontam ao ano de 2012 (antes da 'Operação Lava Jato') , com o atual cenário em que alguns gestores da Petrobras envolvidos diretamente na presente contratação foram condenados judicialmente pelo crime de corrupção passiva, por facilitarem a atuação do cartel de empreiteiras que capturou margens ilícitas em contratos de obras da Petrobras.
23. Diversas narrativas no âmbito de colaborações espontâneas da Operação Lava-Jato demonstram a correlação dos atos de gestão com os interesses escusos destinados a assaltar os cofres da Companhia. Sobre tal correlação entre atos de gestão e interesses escusos, as investigações criminais lograram êxito em obter fartas provas de que gestores da estatal envolvidos no esquema de corrupção agiram em favor dos interesses do cartel de empreiteiras que atuava em contratos de obras da então Diretoria de Abastecimento da Companhia visando a obtenção de vantagens indevidas.
 (...) 
26. Assim, embora o dano fosse facilmente evitável pela não autorização dos serviços sem as devidas licenças prévias, não havia interesse de gestores de altos escalões da Companhia, tampouco dos executivos da empresa contratada, em agir no sentido de evitar ou estancar o volume de recursos desperdiçados, o que primaria pela eficiência contratual. Pelo contrário, havia interesse de todos os envolvidos no esquema de corrupção em permanecer na relação contratual ineficiente e prejudicial aos cofres da Petrobras, sendo remunerados sem a contraprestação de serviço, o que lhes permitia auferir margem de lucro suficiente para o pagamento de acertos prévios de vantagens indevidas à gestores da Petrobras, às empresas e seus executivos.
27. No caso em estudo, portanto, trata-se de mais uma contratação da Petrobras eivada de vícios cuja atuação do cartel resultou em danos aos cofres da Companhia. Assim, não há como deixar de considerar que o envolvimento de gestores em atos criminosos e a cartelização de empreiteiras formaram causa direta, imediata e adequada do dano. Em outros termos, a corrupção de gestores e a cartelização foram a interferência decisiva, causadora do dano, que satisfaz tanto a teoria da causalidade direta e imediata quanto a da causalidade adequada, ambas adotadas pela jurisprudência do TCU.
28.	A adequação do nexo de causalidade entre a conduta dolosa dos gestores em atos de corrupção, facilitando a celebração de contratos com as empresas cartelizadas e, consequentemente, provocando o dano relatado é expressa pela vasta literatura que trata de danos provocados por cartéis (a representação objeto do TC Processo 041.850/2018-1 elucida em detalhes o modus operandi do Cartel Lava Jato e aborda metodologia de cálculo de dano com fundamento econométrico) .
29. Daí se conclui que as ações colusivas das empreiteiras, concertadas com as condutas dolosas de gestores da Petrobras (que receberam propina para facilitar a captura de contratos pelo cartel) , formam a causa direta e eficiente do dano, razão porque a eles deve recair a responsabilidade pela restituição desses valores. (grifos acrescidos) .
56.	Além disso, há em anexo à instrução, que se acusa de inepta, matriz de responsabilização em que se faz a caracterização de forma mais objetiva e resumida da culpabilidade do responsável em questão, veja-se o trecho (peça 21, p. 13) :
Conduta: Na função de diretores executivos aprovaram a realização de licitação e contratação sem as devidas autorizações, em descumprimento ao subitem 1.3.1 do Decreto 2.745/1998 c/c inciso XXII, art. 27 da Lei 10.233/2001
Nexo de causalidade: As autorizações de serviços foram expedidas antes de se obter as autorizações necessárias para a execução de serviços. A licitação - cuja deflagração foi autorizada pelos diretores executivos - ocorreu em 16/5/2008, o contrato - cuja assinatura foi autorizada pelos diretores executivos - foi assinado em 5/9/2008, a autorização de serviços foi emitida no mesmo dia, com data de início estipulada para o dia 8/9/2008, mas a autorização da Antaq, que marca a data da efetiva liberação para realização dos serviços de mar, foi emitida somente em 16/7/2009 (...) 
Culpabilidade: Os responsáveis tinham conhecimento da ocorrência de diversas irregularidades nas contratações de grandes obras da Petrobras, tanto assim que cobravam e recebiam vantagens indevidas das empreiteiras envolvidas, já tendo sido condenados em processos judiciais vinculados às fraudes perpetradas contra a Petrobras.
57.	Como se observa, a instrução que subsidiou a citação do responsável apresentou os dispositivos legais e infra legais infringidos, demonstrou que a responsabilidade do diretor decorria do nexo de causalidade entre os atos administrativos de sua alçada e o resultado danoso aos cofres da companhia, os quais dependiam de autorização expressa da DE para se materializarem e, ainda, abordou a culpabilidade do referido diretor, uma vez que ciente e beneficiário das diversas irregularidades que ocorriam nas contratações de grandes obras da Petrobras, como era o caso, atuou na decisão colegiada da DE sem nenhuma ressalva. Portanto, não merece prosperar o argumento de inépcia alegado pelo responsável.
58.	Os próximos dois tópicos da defesa serão apresentados e analisados em conjunto, por estreita relação entre si - ilegitimidade passiva e atribuições do diretor. Em suma, o responsável apresenta as atribuições do diretor a fim de tentar comprovar a sua ilegitimidade como solidário no débito ora analisado.
59.	Em relação a estes dois tópicos, o responsável dedicou duas páginas da sua defesa a apresentar de forma genérica as atribuições do diretor da companhia. Informou que as decisões são colegiadas, que os diretores não seriam membros do Conselho de Administração, que as decisões são suportadas por informações das áreas técnicas (gerências executivas) , que as áreas de negócio (inclusive abastecimento) contavam com o apoio das áreas de suporte para execução dos projetos, etc. Com base nesses argumentos, alegou que as deliberações para a contratação objeto de análise seriam 'exclusivas da Diretoria de Serviços, não tendo Paulo Roberto Costa qualquer ingerência sobre as decisões tomadas acerca do tema.' (peça 56, p. 6) .
60.	Consideram-se também improcedentes estes argumentos. As questões trazidas pelo defendente já foram objeto de análise e debate no âmbito dos processos que culminaram na presente TCE. O relatório inicial indicou a responsabilidade dos diretores (peça 1, p. 146-147 do TC Processo 010.552/2009-1) , com o que anuiu o então Relator que em seu despacho apenas excepcionou o então presidente, pela natureza da ocorrência (peça 1, p. 173 do TC Processo 010.552/2009-1) :
Audiências de diversos responsáveis em razão de deflagração de licitação e celebração de contratos sem a necessária aprovação da Secretaria de Patrimônio da União e da ANTAQ (fls. 144 e 145) , com exceção daquela dirigida ao Sr. José Sérgio Gabrielli de Azevedo, Presidente da Petrobras, em razão da natureza da ocorrência.
61.	Ademais, ao contrário do que tenta afirmar o referido diretor, de que não teria qualquer ingerência sobre as contratações, registra-se que a licitação em questão e a respectiva contratação foi autorizada pela Diretoria Executiva (peças 17 e 18) , da qual o responsável era integrante na condição de diretor de abastecimento e, conforme sua própria argumentação, trata-se de responsabilidade de todos os diretores - decisão colegiada. Reforça-se que sem as duas decisões favoráveis ao prosseguimento normal da contratação, tomadas pela DE, não se teria o resultado danoso que ora se analisa.
62.	Portanto, dado todo o contexto fático, invariavelmente, a formação de convicção no presente caso haverá de considerar o ambiente em que se davam as contratações sob a gestão dos responsáveis, em cotejo com as normas sobre a gestão pública e com a situação efetivamente enfrentada, com especial atenção ao disposto no art. 28 do Decreto-Lei 4.657/1942 (Lei de Introdução ao Direito Brasileiro - LINDB) , com texto introduzido através da Lei 13.655/2018 em 16/5/2018: 'Art. 28.  O agente público responderá pessoalmente por suas decisões ou opiniões técnicas em caso de dolo ou erro grosseiro'. 
63.	Quanto aos argumentos expostos nos tópicos relacionados à trajetória profissional do responsável e Operação Lava Jato, abstém-se de reproduzi-los, bem como de realizar a análise, por considerar que não alteram os elementos de convicção do assunto tratado, tratando-se de mera narrativa simplificada de sua carreira na companhia e da origem da operação lava-jato e dos eventos de reclusão enfrentados pelo responsável.
64.	Novamente, os últimos dois tópicos apresentados pela defesa, por serem estreitamente interligados - acordo de colaboração e não imposição de sanções administrativas - serão apresentados e analisados em conjunto. Em relação a estes últimos dois tópicos, o responsável apresentou elementos que comprovariam a eficácia do seu acordo de colaboração com a justiça e, com isso, concluiu que não deveria sofrer qualquer dano patrimonial e processual advindos de eventual condenação por danos nas ações decorrentes do Tribunal de Contas da União.
65.	Em relação a essas alegações, ainda que em consequência do mencionado acordo tenham sido obtidos importantes resultados no que diz respeito à apuração de crimes cometidos, bem como comprovada a eficácia do acordo, ou ainda, que lhe tenham sido impostas penalidades pelos crimes cometidos, nos próprios instrumentos há expressa previsão de que a sua assinatura não gera a quitação do dever de ressarcir os danos causados ao erário, sendo os valores pagos a esse título apenas passíveis de abatimento em posterior condenação em débito. Esse é o posicionamento exarado pelo então Juiz Sérgio Moro, da 13ª Vara Federal de Curitiba, em despacho proferido em 3/10/2018, no processo n. 5054741-77.2015.4.04.7000 (peça 16) :
O próprio conteúdo dos acordos de colaboração e de leniência e¿ no sentido de que eles não eximem os colaboradores e lenientes da obrigação de reparar o dano decorrente de suas atividades ilícitas por completo. 
Normalmente, os acordos preveem multas indenizatórias calculadas por estimativa, não havendo condições ótimas para apurar todos os danos decorrentes dos ilícitos. 
Assim, e¿ o caso de, na esteira da manifestação do MPF, autorizar o Tribunal de Contas da União a utilizar as provas compartilhadas mesmo contra colaboradores ou empresas lenientes para o fim exclusivo de ressarcimento dos danos decorrentes do crime.
Cabe ressalvar que não poderão ser utilizadas para imposição de multas punitivas ou administrativas, inclusive declaração de inidoneidade ou proibição de contratar.
Igualmente, devera¿, como condição, o Tribunal de Contas da União admitir que as multas ou confiscos previstos e executados nos acordos de leniência e de colaboração sejam considerados para amortização dos valores das indenizações, se maiores, apuradas contra os colaboradores ou lenientes.
Na linha do sugerido pelo próprio Tribunal de Contas da União, havendo responsáveis solidários pelos danos, deve-se dar preferência a¿ cobrança da indenização dos não-colaboradores ou não-lenientes.
Como o próprio Tribunal de Contas da União já¿ decidiu, devera¿ ainda a Corte Administrativa se abster de utilizar as provas compartilhadas para decretar a indisponibilidade de ativos dos colaboradores ou lenientes, pois medida [dessa] espécie poderá¿ comprometer a solvência deles e, por conseguinte, prejudicar o cumprimento das obrigações indenizatórias previstas nos acordos celebrados com o Ministério Público Federal.
Se, quanto a¿ questão da indisponibilidade de ativos, surgirem situações excepcionais, este Juízo poderá¿ ser provocado.
Igualmente, a autorização vale apenas para o Tribunal de Contas de União e que não pode, por sua conta, autorizar a utilização das provas compartilhadas com terceiros. (...) 
Portanto, defiro o requerido e altero parcialmente a decisão de 02/04/2018 (evento 12) para autorizar o Tribunal de Contas da União a utilizar as provas colhidas e compartilhadas na Operação Lavajato com a exclusiva finalidade admitida, para ressarcimento de danos decorrentes de crimes, e nos limites e condições estabelecidas quanto ao seu uso contra colaboradores ou lenientes.
66.	Desse modo, o fato de o responsável pelo dano ter assinado acordo de delação premiada não o exime de ser incluído no rol de responsáveis no âmbito de processo de controle externo tendente a buscar o ressarcimento ao erário de dano provocado, o que não o impede de, ainda assim, receber os benefícios que vêm sendo concedidos aos colaboradores nos processos do TCU, no âmbito das sanções e na forma de pagamento do débito, de modo a deixá-los em situação melhor que os não colaboradores e a levar em consideração os ganhos obtidos a partir dos acordos - desde que observados os exatos critérios legais relativos aos acordos -, em termos de eficiência e eficácia da persecução estatal.
67.	Em suma, no que tange aos argumentos constates das alegações de defesa do Sr. Paulo Roberto Costa, será proposta a sua rejeição, sem prejuízo de se observarem os benefícios que estão sendo concedidos aos responsáveis que atuaram como colaboradores da justiça.
	Jorge Luiz Zelada
68.	Em sua defesa (peça 60) , o Sr. Jorge Luiz Zelada, preliminarmente, alegou ter prescrito o direito à pretensão punitiva. Alegou, em sequência ser inadmissível sua inclusão como responsável porque não teria participado da autorização da licitação, tendo sido nomeado diretor depois da respectiva decisão da DE, tampouco fora condenado na justiça por participação em desvios ocorridos na Petrobras em relação ao contrato em comento. Em adição, alegou que sua participação no processo cumpriu os requisitos da business judgment rule - ou regra de decisão empresarial - e, por fim, alegou que o defendente não poderia ser responsabilizado pelas decisões dos demais administradores.
69.	Em relação à preliminar de prescrição, o defendente afirmou que as irregularidades imputadas estão relacionadas a fatos ocorridos em 2008, mais especificamente, o último ato mencionado na instrução fora a emissão de autorização de serviços, em 5/9/2008. Traz em sua defesa entendimento exarado no Acórdão 1441/2016-TCU-Plenário, de relatoria do Exmo. Ministro Benjamin Zymler: 
A pretensão punitiva do Tribunal de Contas da União subordina-se ao prazo geral de prescrição indicado no art. 205 do Código Civil', sendo 'contada a partir da data de ocorrência da irregularidade sancionada, nos termos do art. 189 do Código Civil', e interrompida na data do ato que ordenar a citação, nos termos do art. 202, I, do Código Civil. 
70.	Em detalhe, defende que o prazo prescricional teve início no máximo em 5/9/2008, data em que fora emitida a autorização de serviço, sendo interrompido apenas em 2/7/2019, data em que a relatora determinou a citação dos responsáveis (peça 35) . Nessa toada, considerando o decurso de mais de 10 (dez) anos entre o ato considerado irregular e o ato que determinou a citação, entende estar prescrita a pretensão punitiva em relação aos fatos ocorridos em 2008.
71.	Quanto a este primeiro argumento, conforme tratado em relação ao responsável anterior, a jurisprudência pacífica do TCU considera o débito imprescritível, em interpretação do artigo 37, §5º da Constituição Federal, amparada na posição do Supremo Tribunal Federal sobre o tema, a exemplo dos Mandados de Segurança 26.210/DF e 27.309/DF, vide Acórdão 374/2017-TCU-Plenário. Adicionalmente, registra-se que somente o comprovado prejuízo insuperável para a defesa, resultado de longo lapso temporal entre os atos tidos por irregulares e a inequívoca ciência do responsável, poderia ensejar o arquivamento dos autos por ausência de pressupostos de desenvolvimento válido e regular do processo, o que não resta demonstrado no presente processo, de forma que se refuta a aventada prescrição.
72.	Quanto aos demais argumentos apresentados, elencados no primeiro parágrafo deste tópico, serão apresentados e analisados em conjunto, pois, em síntese, abordam basicamente uma única questão, a tentativa de demonstrar que a atuação do Sr. Jorge Luíz Zelada teria sido adequada ao comportamento esperado de um diretor da companhia.
73.	Alegou que não integrava a Diretoria Executiva da Petrobras quando foi aprovada a realização da licitação e que o projeto em questão não era afeto à sua diretoria (Diretoria Internacional) , pelo que não possuiria qualquer conhecimento ou relação adicional com as tratativas sobre o tema, tampouco teria tido qualquer envolvimento com a emissão da autorização de início dos serviços antes da obtenção das devidas licenças que teria dado causa ao débito. Por sua argumentação, deveriam ter sido providenciadas, antes da licitação, as devidas autorizações e, em consequência, a infração apontada só poderia recair sobre quem deveria, antes da licitação (subitem 1.3.1 do Decreto 2.745/1998) , ter providenciado a autorização necessária e não o fez. 
74.	Quanto a esse argumento, faz-se necessário recordar os termos da citação. De acordo com a instrução (peça 21) e o ofício de citação (peça 32) , a irregularidade sobre a qual os defendentes deveriam apresentar alegações de defesa é a de 'autorizar e dar início às obras do píer do Terminal Aquaviário da Barra do Riacho sem as necessárias autorizações da Antaq, em descumprimento ao subitem 1.3.1 do Decreto 2.745/1998 c/c inciso XXII, art. 27 da Lei 10.233/2001'. Já a conduta imputada é a de: 'Na função de diretor executivo aprovou a realização de licitação e contratação sem as devidas autorizações'. (grifos acrescidos) .
75.	Verifica-se que o defendente, Sr. Jorge Zelada, foi nomeado Diretor Internacional em 3/3/2008, ou seja, após a aprovação da licitação em comento, que ocorreu em reunião da Diretoria Executiva de 31/1/2008 (peça 17) , porém, anterior à aprovação da contratação, que ocorreu em reunião da Diretoria Executiva de 28/8/2008 (peça 18) , não sendo possível, portanto, afastar a sua participação no processo de aprovação da contratação, afinal, quem autoriza a contratação, sem as providências que eram exigíveis para o procedimento de licitação, valida os atos praticados e reconhece a legalidade e legitimidade de prosseguimento do processo.
76.	Ademais, deve-se registrar que, em momento anterior, quando da prolação do Acórdão 2442/2012-TCU-Plenário, a própria Relatora já destacou - em seu voto - que a gravidade maior da irregularidade recaía exatamente sobre aqueles que aprovaram a contratação, não a licitação, vejamos:
21. Por outro lado, diferente foco deve ser dado aos procedimentos de contratação e execução com desrespeito aos processos de autorização exigidos. Considero que nesse passo a Petrobras assumiu obrigações de forma temerária e incorreu em riscos injustificados.
22. A gravidade de tal conduta fica evidente quando se verificam os elevados prejuízos causados. Em decorrência da ausência de autorização, a execução dos serviços foi paralisada [omitido] e, para ressarcir prejuízos causados à contratada pela interrupção, foi celebrada pela Estatal uma Transação Extra-Judicial ao contrato 0802.0045378.08.2 no valor de R$ 71.156.416,27. Importa ressaltar que os prejuízos compensados decorreram dos custos incorridos pela construtora com a paralisação das atividades de mar, ocasionada pela falta de autorizações da Antaq e da SPU para execução do empreendimento.
77.	Aqui se destaca que a necessidade de autorização para a contratação ser emanada pela DE demonstra a importância do procedimento, não podendo ser tratado, como quer o defendente, como mero ato formal de aprovação dos procedimentos adotados, trata-se ainda de momento importante de controle, em que se poderia ter evitado a ocorrência de prejuízos de elevada monta aos cofres da companhia. Diz-se isso para reforçar que não é irrelevante a exigência de aprovações distintas, autorização para realizar a licitação e autorização para formalizar a contratação, ambas de competência da DE.
78.	Ademais, como é de conhecimento público, o Sr. Jorge Zelada foi condenado em 1/2/2016 por decisão da Justiça Federal por fatos contemporâneos ao aqui tratado. Na referida decisão (disponível em https://www.conjur.com.br/dl/condenar-zelada-corrupcao-lavagem-moro.pdf, acessado em 23/6/2020) , o magistrado encarregado carreia alguns documentos considerados chave para a condenação que datam exatamente dos meses de julho a outubro do ano de 2008 (a aprovação que ora se considera irregular data de agosto de 2008) . 
79.	Ao fim, o Sr. Jorge Zelada foi condenado pelo crime de corrupção passiva, pelo recebimento de vantagem indevida para si e para outrem e pelo crime de lavagem de dinheiro, pela ocultação e dissimulação do produto do crime de corrupção em contas secretas mantidas no exterior. Sua pena, ainda, foi agravada considerando que o pagamento da vantagem indevida teria comprado sua lealdade, deixando de 'cumprir seus deveres funcionais para garantir que o processo de contratação fosse realizado de forma íntegra e competitiva'.
80.	Quanto às autorizações para início dos serviços, o defendente, Sr. Jorge Zelada, não participou especificamente dos referidos atos - situação similar a dos demais diretores arrolados como responsáveis -, o que tampouco lhe afasta a irregularidade atribuída enquanto participante da decisão da DE que concedeu a autorização para que o contrato fosse firmado, a menos que houvesse sido concedida uma autorização condicional à assinatura do contrato, vinculada à obtenção das licenças então faltantes, o que não aconteceu. Afinal, a autorização para contratação concede, em conjunto, a autorização para início dos serviços, uma vez que os normativos da Petrobras não exigem nova decisão da DE para iniciar a execução do contrato. Aquele seria então o último ponto formal de controle pela DE.
81.	Em relação ao argumento de que o responsável não foi condenado pela justiça em relação ao contrato em análise, oportunidade em que alegou a violação do princípio de presunção de inocência insculpido no art. 5º, LVII da Constituição Federal que estabelece que 'ninguém será considerado culpado até o trânsito em julgado de sentença penal condenatória', esclarece-se que as análises realizadas preservam com a maior estima o princípio aventado e, justamente por isso, somente se exigiu um maior rigor na atuação na função de controle sobre seus pares daqueles diretores que, na data da análise realizada, já haviam na justiça condenação por crimes no exercício de cargos importantes na companhia contemporâneos aos fatos que se estuda.
82.	Veja-se que não se está atribuindo culpa aos diretores em decorrência da condenação deles em outros casos, mas apenas conferindo maior rigor na análise de suas condutas - especialmente as omissivas - no que se refere à regularidade da gestão, uma vez que sabidamente participaram em momento contemporâneo de esquema de corrupção que saqueou os cofres da Petrobras o que, por óbvio, prejudicou sua atuação isenta na função de diretor.
83.	De outra forma, estaríamos diante exatamente da situação contrária ao que se alegou na defesa, estaríamos balizando as condutas omissivas de diretores que sabidamente agiram em deslealdade à companhia de igual forma àqueles que não sofreram nenhuma condenação judicial. Aproveita-se para reforçar a análise, o próprio trecho de entendimento do Supremo Tribunal Federal trazido na peça de defesa apresentada (peça 60, p. 9-10) :
1. O princípio constitucional da presunção de inocência (CF, art. 5º, LVII) , como norma de tratamento, significa que, diante do estado de inocência que lhe é assegurado, o imputado, no curso da persecução penal, não pode ser tratado como culpado nem ser a esse equiparado.
84.	Registra-se que, em sua defesa, o ex-diretor deveria ter trazido elementos objetivos que comprovassem sua atuação diligente e leal para com a companhia no caso sob análise, o que em nenhum momento o fez, apenas atacou juridicamente a culpa que lhe é atribuída.
85.	Conforme trazido pelo defendente, em instrução pretérita fora traçado entendimento de que as ações colusivas das empreiteiras, concertadas com as condutas dolosas de alguns gestores da Petrobras (que comprovadamente cometeram crimes contra o patrimônio da empresa) , formam a causa direta e eficiente do dano aos cofres da estatal, razão porque a esses deve recair a responsabilidade integral pela restituição desses valores (peça 21, p. 5) : 
27. Assim, não há como deixar de considerar que o envolvimento de gestores em atos criminosos e a cartelização de empreiteiras formaram causa direta, imediata e adequada do dano. Em outros termos, a corrupção de gestores e a cartelização foram a interferência decisiva, causadora do dano, que satisfaz tanto a teoria da causalidade direta e imediata quanto a da causalidade adequada, ambas adotadas pela jurisprudência do TCU. (grifos acrescidos) .
86.	Novamente, o contexto fático de corrupção e favorecimentos ilícitos que envolveram o caso concreto haverá de ser considerado na formação do juízo de convicção, em cotejo com as normas sobre a gestão pública e com a situação efetivamente enfrentada, com supedâneo legal no art. 28 da LINDB. 	
87.	Quanto ao argumento seguinte da defesa, no sentido de que não se teria observado afronta aos requisitos da business judgement rule, o defendente alegou, em resumo, que a lei protege as decisões empresariais, concedendo maior grau de discricionariedade aos administradores para se exporem aos riscos da atividade empresarial.
88.	Quanto a este ponto, registra-se que tal estatuto abarca as decisões estratégicas da administração e não as tomadas de decisões operacionais, mormente quando elas são adotadas em contrariedade a normativo legal, como foi o caso. Repisa-se que o Sr. Zelada, enquanto diretor e membro da DE, deliberou pela autorização da contratação e, por consequência, pelo início dos serviços - uma vez que a autorização não contou com nenhuma condicionante -, em afronta à exigência constante do Decreto 2.745/1998 que era de observância obrigatória - à época - para os procedimentos de licitação e contratação, por força do art. 67 da lei 9.478/1997.
89.	Novamente, utiliza-se trecho da própria defesa como reforço da rejeição dos argumentos apresentados. Segundo a peça apresentada, 'os administradores, não tendo agido contrariamente à lei ou ao estatuto social' não poderiam ser responsabilizados pelos efeitos da decisão tomada (peça 60, p. 16-17) . Ocorre que, no presente caso, o diretor aprovou, por meio de deliberação da DE, a realização da contratação e consequentemente ordem de início dos serviços mesmo sem as devidas licenças, o que se afigura ilegal, uma vez que se descumpriu decreto regulamentar de observância obrigada por lei.
90.	Por fim, quanto ao argumento de que não poderia ser responsabilizado pelas decisões dos demais diretores, considera-se relevante esclarecer que diversas defesas apresentadas perante esta Corte tentam minimizar a importância das decisões colegiadas adotadas pela Petrobras, o que demonstra desconhecimento ou desprezo por parte dos responsáveis e seus representantes legais da relevância de tais procedimentos, exatamente para efeito de implementação de medidas de controle, o que mais faltou às decisões da DE durante o período em que se descortinaram os crimes no âmbito da Operação Lava Jato.
91.	As contratações acima de determinado valor são exatamente direcionadas às decisões compartilhadas, colegiadas, para permitir que se realize o controle entre os pares em processos de maior relevância, essa é a vontade do normativo interno que impõe a obrigação, não se trata de mera formalidade burocrática. Não se pode acatar argumentos no sentido de que as decisões não acarretam responsabilização aos diretores de outras áreas, que não a dos projetos em deliberação, sob pena de reduzir a importância dos instrumentos internos de controle, banalizando o instituto das decisões colegiadas.
92.	Em suma, no que tange aos argumentos constates das alegações de defesa do Sr. Jorge Luiz Zelada, será proposta a sua rejeição.
	Pedro José Barusco Filho
93.	Em sua defesa (peças 64-69) , o Sr. Barusco, discorreu sobre o seu acordo de colaboração premiada firmado com a justiça, destacando os seus efeitos em termos de desvendamento de ilícitos e recuperação de valores desviados, inclusive aqueles por ele devolvidos. Apresentou diversos documentos e informações que comprovariam a eficácia do seu acordo, destacou a disponibilidade de tais documentos a esta Corte e, ao final, requereu o reconhecimento do acordo de colaboração premiada, afirmando que todos os débitos já teriam sido pagos.
94.	Em relação aos efeitos do de colaboração premiada, assim como registrado em relação às análises dos argumentos apresentados pelo Sr. Paulo Roberto Costa, nos próprios instrumentos há expressa previsão de que a sua assinatura não gera a quitação do dever de ressarcir os danos causados ao erário, sendo os valores pagos a esse título apenas passíveis de abatimento em posterior condenação em débito. Desse modo, o fato de o responsável pelo dano ter assinado acordo de delação premiada não o exime de ser incluído no referido rol, o que não o impede de, ainda assim, receber os benefícios que vêm sendo concedidos aos colaboradores nos processos do TCU, no âmbito das sanções e forma de pagamento do débito, de modo a deixá-los em situação melhor que os não colaboradores e a levar em consideração os ganhos obtidos a partir dos acordos, em termos de eficiência e eficácia da persecução estatal.
95.	Portanto, no que tange aos argumentos constates das alegações de defesa do Sr. Pedro José Barusco Filho, será proposta a sua rejeição, sem prejuízo de se observarem os benefícios que estão sendo concedidos aos responsáveis que atuaram como colaboradores da justiça.
	Renato Souza Duque
96.	Preliminarmente, registra-se que o Sr. Renato de Souza Duque apresentou suas alegações de defesa de forma intempestiva. Depois de prorrogado o prazo (peça 73) , conforme solicitado pela defesa (peça 72) , a data estabelecida para a apresentação de suas alegações de defesa no documento de prorrogação foi 25/8/2019, mas o responsável somente apresentou sua defesa em 30/8/2019 (peça 78) . Apesar da intempestividade, em privilégio à verdade material, princípio que rege os processos desta Corte, a análise será realizada sem qualquer prejuízo ao responsável.
97.	Adentrando nos argumentos apresentados, a defesa do Sr. Duque sustentou sua peça em um único pilar. Alegou, em síntese, que não caberia responsabilização dos diretores da Petrobras por decisões acobertadas pela business judgement rule, argumento, portanto, similar ao apresentado pelo Sr. Jorge Luiz Zelada, já analisado.
98.	Uma abordagem adicional trazida, diz respeito ao argumento de que os diretores se valem de análises produzidas pelos setores internos, concluindo que 'ao final, por concordar com a adoção de uma estrutura que, na ausência de um posicionamento contrário dos órgãos de controle, efetivamente parecia a estratégia que melhor se adequava àquele cenário' (peça 78, p. 2) .
99.	Adicionalmente às análises já apresentadas em relação ao outro responsável a respeito do assunto, destaca-se que seria o caso de concordar com o gestor caso a decisão ora inquinada fosse, de fato, estratégica, legal e coberta de incertezas sobre a melhor decisão, o que definitivamente não foi o caso. A legislação já previa expressamente a necessidade de se obter preliminarmente as licenças necessárias à execução das obras e os diretores, por decisão colegiada da DE, autorizaram a realização da licitação e, em momento posterior, a assinatura do contrato e consequente início das obras sem as licenças exigidas. Portanto, trata-se de decisão que afrontou a legislação aplicável, não sendo válida a invocação da business judgement rule como garantia para a adoção de qualquer decisão.
100.	Acrescenta-se, ainda, que acolher o argumento ora apresentado, de que suportados em opiniões técnicas e na ausência de pareceres contrários dos órgãos de controle interno não caberia outra decisão que não a concordância com a proposta submedida à DE, duas consequências seriam postas: primeiro poderia se normatizar a desnecessidade de decisão da DE em casos como este - suportados por opiniões técnicas e ausentes pareceres contrários -; e segundo, a função controladora exercida pela DE entre os pares se veria brutalmente desfigurada, de forma que as decisões passariam a ocorrer no escalão inferior, mediante o alinhamento das propostas que necessitassem ser submetidas à DE.
101.	Obviamente que, mais uma vez se alinhando com o argumento apresentado, mas não considerando ser aplicável ao caso concreto, não se está aqui a exigir a figura do 'administrador-Hércules', como invocou a peça de defesa (peça 78, p. 5) , por óbvio os diretores têm outras atribuições e, na ausência de elementos concretos que apontem para riscos das decisões, a tendência é a de reduzir o teor de exigências sobre a figura de tais administradores.
102.	Todavia, como já repisado nos autos, trata-se de contratação oriunda de acertos criminosos. O diretor que ora apresenta sua defesa foi de igual modo condenado em processos judiciais que envolvem diversos crimes contra o patrimônio da Petrobras e, tendo um processo de contas a característica da inversão do ônus da prova, caberia ao defendente apresentar elementos suficientes de cautela e diligências adotados no âmbito da contratação em análise para que fosse excluído do rol de responsáveis, não bastando a simples menção de que não participou ou não se beneficiou dos ilícitos aqui apurados.
103.	Desta forma, será proposto rejeitar os argumentos constates das alegações de defesa do Sr. Renato de Souza Duque.
	Carioca Christiani Nielsen Engenharia S.A.
104.	A empresa Carioca Christiani Nielsen Engenharia S.A., contratada para a execução da obra que resultou no dano que ora se estuda, também foi incluída no rol de responsáveis solidários pelo débito, por ter se beneficiado de forma silente do ato irregular, o que a levou ao recebimento dos mencionados valores a título de ressarcimento de custos pela paralisação dos serviços. Em resposta à citação realizada, a empresa apresentou suas alegações de defesa em três ocasiões distintas.
105.	Na primeira manifestação (peça 74) , a empresa alegou que não havia localizado nos autos a decisão judicial que teria determinado a paralisação das obras. Essa questão já restou analisada na instrução precedente (peça 87) e resumida na presente instrução, bastando, aqui, registrar que se considera a questão superada.
106.	Na segunda manifestação (peças 79-83) , a empresa efetivamente apresentou suas alegações de defesa sobre o cerne da questão, argumentos que serão apresentados e analisados em seguida.
107.	Por fim, na terceira manifestação (peça 92) , a empresa alegou ausência de certeza a respeito da existência ou não da decisão judicial. Esse ponto foi tratado nesta instrução, em tópico específico, restando aqui mencionar que não se acatou os argumentos apresentados pela empresa, sem prejuízo de entendimento diverso da Exma. Ministra-Relatora.
108.	Registrado, portanto, que a manifestação que de fato se reporta à análise de mérito das questões tratadas nestes autos é a segunda (peças 79-83) , cumpre apresentar os argumentos trazidos.
109.	Depois de apresentar breve histórico, a defendente apresentou quatro questões preliminares: prescrição; violação aos princípios do contraditório e da ampla defesa; e impossibilidade do uso das provas obtidas em acordo de leniência. Deixa-se de registrar a quarta por se referir, novamente, à questão afeta à ausência de decisão judicial, já enfrentada.
110.	Quanto ao mérito, a defesa se subdivide em dois tópicos: inexistência de nexo de causalidade com os fatos apurados na Operação Lava Jato; e inocorrência de inércia da contratada e inexistência de benefício decorrente da paralisação dos serviços. Passa-se ao detalhamento dos argumentos apresentados e respectivas análises.
111.	Iniciando pelo argumento a respeito da prescrição, a defendente alega, assim como outros responsáveis fizeram, que o lapso temporal entre os fatos analisados e a realização da citação materializariam a prescrição. De forma diferente, e alinhada à jurisprudência desta Corte, no entanto, a defesa alegou que no caso concreto haveria prejuízo na coleta de elementos probatórios que pudessem ser utilizados para desconstituir a tese da unidade técnica (peça 79, p. 4) :
17. Além disso, tendo em vista a natureza subjetiva das imputações feitas à Empresa, é incontestável que o decurso de longo período desde a ocorrência dos fatos em apuração dificulta sobremaneira a coleta de elementos probatórios que possam desconstituir a tese da unidade técnica, o que vulnera o exercício do contraditório e da ampla defesa pela Peticionante.
112.	Apesar de invocar a jurisprudência mais adequada desta Corte, não se concorda com a afirmação de que no presente caso o lapso temporal tenha prejudicado sobremaneira a coleta de elementos probatórios, seja por parte da empresa ou de qualquer outro responsável, o que se comprova pelas próprias defesas apresentadas. Ademais, a empresa não apontou objetivamente qual o prejuízo documental que supostamente teria afetado sua defesa.
113.	A respeito da irregularidade aqui tratada, sua origem se deu em processos de fiscalizações realizadas em 2009 e 2010, portanto, contemporâneo à ocorrência (o pagamento irregular ocorreu em 29 de janeiro de 2010) , de forma que os pontos aqui discutidos já são mencionados e conhecidos da empresa desde 2009, motivo pelo qual os envolvidos já tinham ciência das eventuais consequências.
114.	A apuração da irregularidade se deu no âmbito do TC Processo 009.832/2010-6, a empresa Carioca Christiani Nielsen Engenharia S.A. requereu e teve acesso a cópia integral daquele processo ainda no início do ano de 2013 - à exceção de peças sigilosas não afetas à própria empresa (peças 33; 40; 45; e 50 do TC Processo 009.832/2010-6) . Foi naquele processo que se determinou a conversão dos autos na presente tomada de contas especial - Acórdão 1633/2018-TCU-Plenário, de 18/7/2018. Diferente seria o caso de somente dez anos depois de ocorridos os fatos este Tribunal realizasse as primeiras análises. 
115.	Quanto a este primeiro argumento, considerando que a jurisprudência pacífica do TCU considera o débito imprescritível, e que somente o comprovado prejuízo insuperável para a defesa, resultado de longo lapso temporal entre os atos tidos por irregulares e a inequívoca ciência do responsável, poderia ensejar o arquivamento dos autos por ausência de pressupostos de desenvolvimento válido e regular do processo, o que não restou demonstrado, refuta-se a alegação aventada de prescrição.
116.	O segundo argumento preliminar apresentado pela defendente aduz ao prejuízo ao contraditório e à ampla defesa decorrente de suposta imputação genérica e sem descrição dos fatos relacionados à irregularidade da qual teria decorrido o dano. Para suportar a suposta violação aos seus direitos, a defendente invocou o Enunciado 98 da Súmula do TCU, nos seguintes termos: 'Em processo de tomada ou prestação de contas, ao ser citado o responsável, para os fins de direito, impõe-se que lhe sejam presentes os dados ou elementos indispensáveis à caracterização da origem ou proveniência do débito apurado'. Também a defendente se refere a instruções normativas que cuidam da matéria no Tribunal, em especial o art. 5º da IN 71/2012 (peça 79, p. 6) :
Art. 5º É pressuposto para instauração de tomada de contas especial a existência de elementos fáticos e jurídicos que indiquem a omissão no dever de prestar contas e/ou dano ou indício de dano ao erário.
 (...) 
II - a situação que teria dado origem ao dano ou indício de dano a ser apurado, lastreada em documentos, narrativas e outros elementos probatórios que deem suporte à sua ocorrência.
 (...) 
IV - evidenciação da relação entre a situação que teria dado origem ao dano ou indício de dano a ser apurado e a conduta da pessoa física ou jurídica supostamente responsável pelo dever de ressarcir os cofres públicos.
117.	Concluiu, então, que a 'ilação de que a empresa obteve benefícios ilícitos a partir de um possível conluio, em ambiente de cartel, apenas por ter admitido outros crimes e ilícitos na Operação Lava Jato' não seria equivalente à descrição de nenhum fato certo e específico, o que impossibilitaria seu exercício de defesa (peça 79, p. 6-7) .
118.	Em relação a este argumento, não se acata a tentativa da empresa de descaracterizar o expediente citatório que contém, expressamente, a conduta a qual a empresa deveria apresentar suas alegações de defesa (peça 31) , como assim o fez depois de apresentar as preliminares.
119.	Ademais, a empresa teve acesso a todas as peças processuais, inclusive à instrução que subsidiou a sua citação. Naquele documento, resta detalhada a caracterização da irregularidade e a análise que subsidiou a inclusão da empresa como responsável solidária. Destacam-se os textos constantes da matriz de responsabilização, anexa àquele documento (peça 21) :
Conduta: Personalidade jurídica responsável pela assinatura do contrato sem as autorizações necessárias para execução dos serviços e que se beneficiou de forma silente do ato irregular, o que a levou ao recebimento de vultuosos valores a título de ressarcimento de custos pela paralisação dos serviços [omitido], o que lhe implica solidariedade ao débito por força da alínea 'b' do §2º do inciso III do art. 16 da Lei 8.443/1992.
Nexo de causalidade: Os documentos constantes nos autos indicam que o contrato foi capturado pelo cartel de empreiteiras e a inércia da contratada se caracterizou como omissão em benefício próprio, o que a insere como responsável solidária no dano identificado.
Culpabilidade: Seria esperado que a contratada cientificasse o gestor sobre a irregularidade e suas consequências legais e financeiras, afinal, lidar com esse tipo de situação é expertise exigível de empreiteira que figure no cadastro da Petrobras para execução de obras de elevada complexidade e vulto e se considera dever das partes mitigar a extensão dos danos no âmbito dos contratos firmados, princípio da boa-fé entre as partes.
120.	Em resumo, a matriz de responsabilização sintetizou que a empresa, mesmo diante de inegável expertise técnica, aceitou a assinatura do contrato e a emissão da ordem de serviços de forma silente, mesmo ciente da ausência das autorizações necessárias. Em decorrência, beneficiou-se de vultosos pagamentos a título de ressarcimento de custos.
121.	Em adição, registra-se que a própria manifestação de mérito da defesa, que ataca de forma detalhada os principais pontos da irregularidade que a ela foi atribuída, comprova a adequação e suficiência dos elementos constantes dos autos para que a empresa apresentasse de forma pertinente sua defesa. Assim, não se considera falha a caracterização da conduta que ora está sendo questionada, bem como do respectivo nexo de causalidade com o dano identificado e calculado, pelo que se propõe a rejeição do argumento.
122.	Quanto ao último argumento preliminar trazido pela defesa, referente à impossibilidade do uso das provas obtidas em acordos de colaboração premiada ou leniência, a empresa sustentou que apesar de ainda não estarem consolidados os entendimentos às recentes normas legais que instituíram esses instrumentos na legislação brasileira, uma atuação harmônica dos órgãos públicos seria condição essencial para a efetividade daqueles institutos.
123.	O argumento principal é de que se demais órgãos passarem a utilizar as provas apresentadas em colaboração com a justiça para abertura de outras frentes de responsabilização dos envolvidos no acordo, se feriria o pacto firmado e deixaria de haver estímulo para que novos acordos sejam celebrados. Trouxe decisão do STF alinhada a este posicionamento (Inq. 4420 AgR, Relator Min. Gilmar Mendes, Segunda Turma) .
124.	Registrou que a jurisprudência do TCU tem se firmado pela possibilidade do uso, mesmo contra os lenientes, para cálculo do dano, mas que em contrapartida deve oferecer benefícios aos colaboradores (Acórdão 1527/2019-TCU-Plenário) .
125.	Argumentou que a utilização das provas obtidas mediante acordo de leniência desrespeitaria decisão do então Juiz Sérgio Moro, por não ter descrito o fato criminoso específico causador do dano imputado. Suportou a afirmação no seguinte trecho da decisão (peça 79, p. 10) :
Portanto, defiro o requerido e altero parcialmente a decisão de 02/04/2018 (evento 12) para autorizar o Tribunal de Contas da União a utilizar as provas colhidas e compartilhadas na Operação Lavajato com a exclusiva finalidade admitida, para ressarcimento de danos decorrentes de crimes, e nos limites e condições estabelecidas quanto ao seu uso contra colaboradores ou lenientes.
126.	Em continuação, argumentou também que a utilização dos acordos no presente caso para imputar responsabilidade à empresa violaria os termos do acordo celebrado, os quais previam a não divulgação ao público ou o seu compartilhamento, salvo com as autoridades públicas autorizadas pelo Ministério Público Federal.
127.	Solicitou, por fim, que ainda que o TCU decida por utilizar as informações provenientes dos acordos, reconheça, também, a validade do próprio acordo, de forma que o valor já pago pela empresa no âmbito do acordo firmado já seria suficiente para quitação do presente débito, nos termos do acordo que consignou que o valor repararia os crimes perpetrados (peça 79, p. 12) .
128.	De início, registra-se que tais argumentos se assemelham aos trazidos pelos demais colaboradores, cujas análises já foram apresentadas e concluíram no sentido de que o fato de o responsável pelo dano ter assinado acordo de delação premiada ou leniência não o exime de ser incluído no rol de responsáveis, o que não o impede de, ainda assim, receber os benefícios que vêm sendo concedidos aos colaboradores nos processos do TCU, no âmbito das sanções e forma de pagamento do débito, de modo a deixá-los em situação melhor que os não colaboradores e a levar em consideração os ganhos obtidos a partir dos acordos, em termos de eficiência e eficácia da persecução estatal.
129.	Vale complementar que, em que pese a alegação de que não houve a caracterização adequada de crime, o que inviabilizaria a utilização das informações obtidas por meio do acordo de leniência, registra-se que não se utiliza o acordo como prova de qualquer irregularidade, ao contrário, a irregularidade vem sendo apontada e debatida por esta Corte desde 2009, portanto, muito anterior ao próprio acordo firmado.
130.	A conduta da empresa indicada e considerada para sua inclusão no rol de responsáveis solidários, em nenhum momento se refere aos termos do acordo de leniência, conforme se comprova pela transcrição da matriz de responsabilização, feita em parágrafos anteriores. Os termos do acordo foram trazidos aos autos para melhor contextualizar os fatos.
131.	Passando agora ao primeiro argumento de mérito apresentado, a empresa sustentou que inexistiria nexo de causalidade entre os fatos apurados na Operação Lava Jato e o objeto desta tomada de contas especial. O cerne do argumento encontra-se no seguinte excerto (peça 79, p. 16) :
80. Enquanto a Operação Lava Jato investigou ilícitos relacionados ao pagamento de vantagens indevidas por empreiteiras em troca da manutenção de contratos em vigor e da celebração de novos contratos com a Petrobras, a presente TCE apura suposto dano decorrente de fato específico - emissão indevida de autorização para início dos serviços - completamente dissociado daqueles apurados na operação criminal.
81. Com efeito, a afirmação da unidade técnica no sentido de que a emissão da autorização de serviço teria sido motivada pelos interesses dos envolvidos em serem 'remunerados sem a contraprestação de serviço, o que lhes permitia auferir margem de lucro suficiente para o pagamento de acertos prévios de vantagens indevidas aos gestores da Petrobras, às empresas e a seus executivos' carece de qualquer mínimo indício fático que lhe dê sustentação. (grifo no original) .
132.	Assim, a empresa concluiu que a ausência de ligação direta entre os fatos descortinados pela OLJ, inclusive pela ausência de menção nos acordos de colaboração e leniências pactuados, e a assinatura das ordens de serviço e do IPTEJ, que se considera materializadora do dano aqui apurado, caracterizaria a acusação deste Tribunal como mera ilação, sem qualquer preocupação em demonstrar a fonte de sustentação dessas conclusões.
133.	Inicia-se a análise deste argumento de mérito destacando que para a responsabilização de gestores e terceiros em relação a débito imputado por este TCU não se exige a comprovação do elemento subjetivo dolo, tampouco se exige a condenação ou mesmo a abertura de processos judiciais. Trata-se de julgamento administrativo. Ou seja, o fato de ter relação direta com a OLJ não é condição necessária para a imputação do débito.
134.	Apesar disso, a narrativa dos fatos realizadas neste processo não pode deixar de apresentar os elementos obtidos no âmbito daquela abrangente operação policial - mas não apta a esgotar as análises acerca de toda a sorte de crimes e desvios que foram cometidos no período - como forma de contextualizar e formar convicção para o julgamento das irregularidades tratadas no âmbito de processos desta Casa, principalmente quando o contrato em questão, de forma confessa, foi objeto de crime.
135.	Reforça-se, aqui, que em nenhum momento a conduta especificada nos documentos que subsidiaram a citação - conforme trecho já transcrito - indicou que a irregularidade se consubstanciou na captura do contrato pelo cartel, mas sim, pela não adoção de medidas pela empresa que evitassem ou mitigassem o dano, o que se consideraria a conduta adequada, esperada, suportada pelo princípio da boa-fé entre as partes.
136.	Com as devidas vênias à peça apresentada pela defesa, não se pode afirmar que a instrução que subsidiou a citação da empresa afirmou que 'a emissão da autorização de serviço teria sido motivada pelos interesses dos envolvidos em serem remunerados sem a contraprestação de serviço' (grifos acrescidos) , o que se afirmou foi que 'não havia interesse de gestores de altos escalões da Companhia, tampouco dos executivos da empresa contratada, em agir no sentido de evitar ou estancar o volume de recursos desperdiçados, o que primaria pela eficiência contratual' (peça 21, p. 5) ou ainda que 'havia interesse de todos os envolvidos no esquema de corrupção em permanecer na relação contratual ineficiente e prejudicial aos cofres da Petrobras, sendo remunerados sem a contraprestação de serviço' (peça 21, p. 5 - grifos acrescidos) . Veja-se que, apesar de singela a diferença textual, há uma significativa diferença semântica.
137.	Não se afirmou que houve como motivação das autorizações de serviço a obtenção de sobra financeira para suportar os pagamentos de propina envolvidos na contratação - o que nem é necessário -, mas apenas que houve inércia do alto escalão da companhia e executivos da contratada em evitar ou mitigar os efeitos danosos decorrentes dos atos inquinados. Os sistemas de controle da companhia, isso sim comprovado no âmbito das investigações e aqui demonstrado, restavam completamente fragilizados.
138.	Por óbvio, no entanto, mais uma vez há de se expor que o contexto fático de corrupção e favorecimentos ilícitos que envolveram a contratação objeto dos autos mostra-se importante para a formação do juízo de convicção, mesmo que não tenham sido as condutas criminosas em si consideradas os elementos caracterizadores da irregularidade administrativa. Repisa-se, por importante, que a caracterização da irregularidade por equipes deste Tribunal remonta aos anos de 2009 e 2010, ao passo que a descoberta de crimes pela OLJ ocorreu a partir de 2014.
139.	Ainda que nenhum crime tivesse sido constatado no âmbito da mencionada operação policial, não se afastaria a irregularidade que resultou no débito que ora se aponta aos responsáveis, tampouco afastaria a responsabilidade da empresa que, de forma silente, recebeu dezenas de milhões de reais somente a título de ressarcimento de custos relativos relativo a mobilização de mão de obra e equipamentos antes de as autorizações serem obtidas.
140.	Assim, encerra-se a análise deste penúltimo argumento refutando os elementos trazidos pela defesa e passa-se a apresentar o último argumento trazido, no sentido de que não teria havido inércia da contratada nem benefício decorrente da paralisação dos serviços.
141.	Em resumo, o último argumento apresentado pela defendente se sustenta na alegação de que a autorização de serviço se trataria de documento expedido pela própria Petrobras, de ofício, independentemente da vontade da empresa, depois de assinado o contrato, não tendo a empresa se beneficiado da situação, mas apenas ressarcida de custos incorridos.
142.	Os argumentos sugerem que a decisão de se autorizar os serviços mesmo antes da obtenção das licenças foi adotada unilateralmente pela Petrobras, com o conhecimento dos riscos envolvidos. Assim, eventual inércia da contratada não se caracterizaria como causa imediata do dano. Sustentou que avisos e/ou alertas emitidos pela contratada não alterariam a assumpção de riscos pelos gestores da Petrobras. Destacou texto do relatório de fiscalização que deu origem a estes autos, em que os responsáveis afirmaram que 'entre a possibilidade extremamente remota de as autorizações não serem outorgadas, e os riscos de desabastecimento (...) optou a companhia por acelerar o PLANGAS, antecipando-se às autorizações'.
143.	Em sequência, a defendente apresentou cronologia dos fatos no sentido de reforçar que a Petrobras conhecia os riscos envolvidos e, por decisão interna - e não há elementos oriundos da OLJ que evidenciem o contrário - decidiu por assumir os riscos da antecipação da contratação às licenças necessárias para a realização das obras em mar.
144.	Entre os meses de maio e junho de 2008 teriam sido realizados os procedimentos para a obtenção da licença junto à Antaq, inclusive a regularização de pendências apontadas pela agência reguladora. A celebração do contrato ocorreu em setembro de 2008, mesma data da emissão da AS que contemplava 'mobilização de equipamentos de terra/mar e materiais de aplicação' (peça 79, p. 21) . Contudo, apesar de autorizada a mobilização, o cronograma da obra ainda indicava sessenta dias para o início dos serviços que dependiam da licença, cujo processo de obtenção já estaria em andamento.
145.	A empresa informou, ainda, que em 25 de novembro, foi notificada pela Petrobras sobre a impossibilidade de dar início às obras. Registrou que foi expressamente a ela solicitado que permanecesse mobilizada para início da execução dos serviços, porque a companhia considerou que 'haveria enorme prejuízo em se aguardar o período necessário para a remobilização da Peticionante, de modo que seria preferível mantê-la mobilizada'.
146.	Trouxe, adicionalmente, trecho de parecer jurídico que reforçaria que o problema não teria se originado da ingenuidade por parte dos gestores da Petrobras. E ainda, trecho de carta emitida pela Petrobras demonstrando ciência dos impactos que estariam sendo causados, ocasião em que a companhia cobrou, ainda, pela mobilização de recursos até então pendentes.
147.	Alegou, também, que não houve benefício da empresa com a paralisação das obras e ressarcimento pela estrutura mobilizada, tratando-se de mera indenização para ressarcimento de custos. Trouxe argumentos a respeito da análise de custos feita por este Tribunal sobre o contrato, do fluxo de caixa que teria sido prejudicado e até mesmo do custo de oportunidade da empresa, alegando que, para a defendente, houve perda de oportunidade de se empregar aquela estrutura em outros projetos no momento em que o setor de construção civil estava bastante aquecido.
148.	Por fim, a defendente alegou que cumpriu o duty to mitigate the loss (dever de mitigar o prejuízo) . Trouxe como comprovação trecho de carta encaminhada à Petrobras em 2009 onde afirmara não ter mobilizado alguns itens exigidos como forma de minimizar o excesso de ônus ao contrato (peça 79, p. 28) :
Carta CT. TABR-009/09
Considerando o andamento dos eventos contratuais e o atraso nas informações de cargas e lay-out das unidades do píer do TABR no mar contemplando as respectivas licenças, informamos que os seguintes recursos não foram mobilizados para a obra, visando minimizar o excesso de ônus ao contrato:
a) 1 equipe de mergulho bem como respectiva embarcação;
b) 1 guindaste 165t sobre esteira para embarques do canteiro;
c) 1 rebocador 700HP com tanques de abastecimento de óleo diesel e água;
d) 3 perfuratrizes Wirth, unidades hidráulicas, hastes e brocas.
Entretanto, salientamos que tais recursos já foram identificados e poderão ser mobilizados em ocasião oportuna.
Solicitamos informar a previsão de data para fornecimento dos dados de projeto acima mencionados e emissão da referida autorização de serviços.
149.	Iniciando as análises deste último item da defesa pelos argumentos no sentido de que gestores da Petrobras sabiam dos riscos que estavam expostos e de que nada adiantaria suas eventuais atitudes no sentido de informá-los, entende-se que o conhecimento dos riscos por parte da contratante não exime a contratada de ainda assim conduzir suas atitudes alinhadas ao princípio conhecido por duty to mitigate the loss (dever de mitigar os prejuízos) , ou dever do contratante e do contratado de mitigarem a extensão dos danos, baseado na boa-fé objetiva que deve reger as relações contratuais.
150.	Desenvolvido originalmente pelo direito norte-americano e sob inspiração do art. 77 da Convenção de Viena de 1980, esse princípio reza que o credor não pode querer piorar o estado do devedor, pois poderia estar agravando o seu próprio prejuízo. Segundo o Superior Tribunal de Justiça:
'DIREITO CIVIL. CONTRATOS. BOA-FÉ OBJETIVA. STANDARD ÉTICO-JURÍDICO. OBSERVÂNCIA PELAS PARTES CONTRATANTES. DEVERES ANEXOS. DUTY TO MITIGATE THE LOSS. DEVER DE MITIGAR O PRÓPRIO PREJUÍZO. INÉRCIA DO CREDOR. AGRAVAMENTO DO DANO. INADIMPLEMENTO CONTRATUAL. RECURSO IMPROVIDO.
1. Boa-fé objetiva. Standard ético-jurídico. Observância pelos contratantes em todas as fases. Condutas pautadas pela probidade, cooperação e lealdade.
2. Relações obrigacionais. Atuação das partes. Preservação dos direitos dos contratantes na consecução dos fins. Impossibilidade de violação aos preceitos éticos insertos no ordenamento jurídico.
3. Preceito decorrente da boa-fé objetiva. Duty to mitigate the loss: o dever de mitigar o próprio prejuízo. Os contratantes devem tomar as medidas necessárias e possíveis para que o dano não seja agravado. A parte a que a perda aproveita não pode permanecer deliberadamente inerte diante do dano. Agravamento do prejuízo, em razão da inércia do credor. Infringência aos deveres de cooperação e lealdade.
4. Lição da doutrinadora Véra Maria Jacob de Fradera. Descuido com o dever de mitigar o prejuízo sofrido. O fato de ter deixado o devedor na posse do imóvel por quase 7 (sete) anos, sem que este cumprisse com o seu dever contratual (pagamento das prestações relativas ao contrato de compra e venda) , evidencia a ausência de zelo com o patrimônio do credor, com o consequente agravamento significativo das perdas, uma vez que a realização mais célere dos atos de defesa possessória diminuiria a extensão do dano.
5. Violação ao princípio da boa-fé objetiva. Caracterização de inadimplemento contratual a justificar a penalidade imposta pela Corte originária, (exclusão de um ano de ressarcimento) .
6. Recurso improvido.'  (REsp 758.518/PR, Rel. Ministro VASCO DELLA GIUSTINA (DESEMBARGADOR CONVOCADO DO TJ/RS) , TERCEIRA TURMA, julgado em 17/06/2010, REPDJe 01/07/2010, DJe 28/06/2010) 
151.	A preservação dos contratos deve levar em consideração que os contratantes devem agir em consonância a esse princípio de tal sorte que as alterações decorrentes de sua violação não devem ser suportadas por apenas uma das partes, mas também por aquela que não agiu com lealdade e cooperação. Isso significa dizer que as contratadas não podem deixar que os prejuízos sejam piores do que realmente deveriam ser, contribuindo para isso, seja por atos comissivos ou omissivos.
152.	Há que se expor, de pronto, que a Carioca Christiani Nielsen Engenharia era membro do chamado 'Clube das Empreiteiras', tendo firmado acordo de leniência junto ao Ministério Público Federal em outubro de 2015 (peça 80) , por sua comprovada participação no cartel formado por empresas do setor de construção civil descortinado pela Operação Lava Jato. Assim, a má-fé que caracterizou as condutas criminosas daquele grupo de empreiteiras em contratações da Petrobras contamina, inevitavelmente, o ambiente da contratação em tela neste processo, ainda mais em tendo sido reconhecidamente um contrato obtido de modo ilícito.
153.	A empresa alegou ter cumprido o dever de mitigar o prejuízo ao deixar de mobilizar uma equipe de trabalhadores e alguns equipamentos, conforme carta enviada à Petrobras no dia 15 de janeiro de 2009, portanto, quatro meses depois da celebração do contrato, que se deu em 5 de setembro de 2008. Vê-se que a contratada aceitou, dolosa ou culposamente, iniciar a execução de um contrato que não atendia a exigências legais, por carecer de licenças prévias necessárias. A conduta diversa esperada, no caso, no mínimo, alertar a Petrobras das consequências de se iniciar a execução contratual antes das devidas autorizações, indicando os respectivos dispêndios que seriam incorridos sem a garantia da realização das atividades e a possibilidade de aumento da quantidade de serviços para execução integral do contrato.
154.	Aqui, importante destacar que se trata de irregularidade que poderia ter sido completamente evitada. A comunicação, além de tardia, não demonstra a plena mitigação dos riscos da mobilização anteriormente à obtenção das licenças. Não informou qual o impacto desse ajuste nos custos e, principalmente, em relação ao total dos acréscimos. Registra-se que, ao final do período, o IPTEJ foi assinado no valor de RS 67 milhões, ou seja, quase R$ 7 milhões por mês referentes a equipamentos e pessoal parados. O valor de ressarcimento atingiu quase 30% do valor inicial do contrato.
155.	Quanto aos efeitos práticos da ação esperada da contratada, se os gestores iriam ou não acatar as recomendações da empresa, ou mesmo penalizá-la por eventual recusa em proceder à assinatura do contrato ou de mobilizar os recursos que sabidamente não poderiam ser empregados na execução de serviços, sem a licença necessária, somente seria possível conhecê-los se as ações esperadas tivessem sido tomadas, ou seja, o alerta ter sido formalizado, ponderando devidamente as repercussões contratuais - até mesmo, para a provável necessidade de repactuação.
156.	Por outro lado, embora a empresa tenha apresentado os riscos relativos à sua recusa em adotar as medidas determinadas pela Petrobras no sentido da mobilização dos recursos (eventuais penalizações, inclusive) , a ação de mobilizar recursos e, consequentemente, dar início à execução contratual antes da obtenção das licenças necessárias era ato manifestamente ilegal, além de sujeitar a empresa a outros riscos consideráveis. Como a própria empresa afirmou, ela permaneceu longo tempo com aparato mobilizado, aguardando a obtenção das licenças, sem saber se seria ressarcida ao final.
157.	Assim, à luz desse dever legal e principiológico, pelo exposto nos autos, entende-se caracterizado o ilícito administrativo, pois as alegações de defesa não foram hábeis a comprovar a boa-fé exigível da contratada na relação contratual, tampouco de remover os indícios de ilegalidade. Caracterizou-se, também, o elemento subjetivo, caracterizado pela omissão dolosa ou culposa da contratada de deixar de exigir da contratante as autorizações legais antes de iniciar a execução contratual, com o agravante de ter a empresa se beneficiado diretamente de esquema de corrupção e favorecimentos ilícitos em contratações da Petrobras, conforme ela própria admitiu nos termos de sua leniência.
158.	No caso, sem considerar os eventos criminosos, a conduta administrativa diversa esperada seria, como adiantado, que a contratada cientificasse o gestor sobre a irregularidade de dar início à execução contratual antes da obtenção das licenças e indicar as consequências legais e financeiras decorrentes, além de não iniciar a execução de um contrato que não atendia a critérios legais. Afinal, lidar com esse tipo de situação é expertise exigível de empreiteira que figure no cadastro da Petrobras para execução de obras de elevada complexidade e vulto.
159.	Portanto, será proposto rejeitar os argumentos constates das alegações de defesa da empresa Carioca Christiani Nielsen Engenharia S.A.
	Conclusão do exame técnico
160.	O exame técnico da matéria teve início por questão incidental trazida pela empresa Carioca Christiani Nielsen Engenharia S.A., relativa à alegada incerteza sobre a existência ou não de decisão judicial que tenha determinado a paralisação da obra em estudo. Considerou-se que o pedido inicial da empresa, de encaminhar os autos à Relatora para que seja esclarecida de forma segura a questão preliminarmente poderia ser atendido sem prejuízo de já submeter também a análise de mérito, como medida de eficiência processual.
161.	Assim, acompanhada da análise da questão incidental que subsidia a proposta de reconhecer que o erro formal percebido na primeira citação realizada, referente à suposta decisão judicial, foi devidamente corrigido por nova citação e consequente reabertura de prazo para apresentação de alegações de defesa, esta instrução tratou também do mérito processual. 
162.	Preliminarmente ao exame técnico das defesas apresentadas, retomou-se que foi considerada irregular a assinatura das Autorizações de Serviço (AS) que determinaram o início das obras sem as necessárias autorizações prévias da Agência Nacional de Transportes Aquaviários (Antaq) e da Secretaria de Patrimônio da União (SPU) , o que resultou em posterior paralisação dos serviços e consequente necessidade de se ressarcir a contratada pelo período em que ficou impedida de executar as obras. Houve, portanto, conduta irregular dos gestores ao autorizar o início de obra sem as devidas autorizações, em descumprimento ao subitem 1.3.1 do Decreto 2.745/1998 c/c inciso XXII, art. 27 da Lei 10.233/2001. Também a empresa contratada incorreu em irregularidade, ao dar início a execução de contrato sem o atendimento de critérios legais, se beneficiando da situação de forma silente, em confronto com a boa-fé objetiva norteadora das relações contratuais, o que provocou dano aos cofres da estatal em razão de ressarcimento de valores dispendidos pela contratada por dias paralisados no valor total de R$ 71.156.416,27 (cujo pagamento passa a ser considerado na data de 29/1/2010, conforme cláusula do IPTEJ) . Esse valor, atualizado para a data de 15/8/2020 e acrescido de juros, alcança o montante de R$ 164.654.745,25 (peça 94) .
163.	Em decorrência da irregularidade, foram promovidas as citações dos diretores Srs. Jorge Luiz Zelada, Paulo Roberto Costa, Renato de Souza Duque e Pedro José Barusco Filho por autorizarem a realização da licitação e/ou da contratação e darem início às obras do píer do Terminal Aquaviário da Barra do Riacho sem as necessárias autorizações da Antaq. Ainda, promovida a citação da empresa contratada para execução dos serviços, Carioca Christiani Nielsen Engenharia S.A., por iniciar as obras do píer sem as necessárias autorizações e se beneficiar de forma silente do ato irregular, o que a levou ao recebimento dos mencionados valores a título de ressarcimento de custos pela paralisação dos serviços.
164.	Depois de pedidos e concessões de prorrogação de prazos, bem como outras questões processuais que restarem sanadas, todos os responsáveis citados apresentaram suas alegações de defesa e somente o Sr. Renato de Souza Duque o fez de forma intempestiva, o que não prejudicou a sua análise.
165.	Realizadas as análises, tanto das preliminares quanto de mérito apresentadas por todos os citados, a conclusão que se chegou é que todas elas devem ser rejeitadas, com a consequente imputação do débito de forma solidária a todos eles. Em relação aos argumentos apresentados e respectivas análises, apresenta-se a seguir uma síntese do que se considerou mais relevante para a proposta que se seguirá. 
166.	Em relação ao prazo de prescrição, a análise relativa às ações ressarcitórias de danos provocados ao erário guiou-se pelo entendimento jurisprudencial do TCU de que o processo de reparação do dano é imprescritível, ao teor do Acórdão 2709/2008-TCU-Plenário, de relatoria do Ministro Benjamin Zymler, em incidente de uniformização de jurisprudência, e da Súmula-TCU 282, no mesmo sentido. Adicionalmente, registrou-se que somente o prejuízo insuperável para a defesa, resultado de longo lapso temporal entre os atos tidos por irregulares e a inequívoca ciência do responsável, poderia ensejar o arquivamento dos autos por ausência de pressupostos de desenvolvimento válido e regular do processo, o que não se considerou demonstrado no presente processo, principalmente pelo fato de que a irregularidade passou a ser apontada pelo Tribunal ainda nos anos de 2009 e 2010.
167.	Diferentemente, convém destacar que embora rejeitada a alegação dos defendentes em relação à prescrição do débito, sustentada pela jurisprudência pacífica deste Tribunal pela imprescritibilidade, considera-se prescrita a possibilidade de aplicação de penalidades pela decorrência de mais de dez anos, seja da data dos fatos (5/9/2008) até a ordem de citação (29/5/2019) , ou da ordem de audiência determinada por meio de despacho do então relator destes autos (17/9/2009) até o julgamento que ainda se realizará, em respeito ao Acórdão 1441/2016-TCU-Plenário. Assim, não será proposta qualquer medida punitiva aos responsáveis. 
168.	Em relação à caracterização da irregularidade, face aos argumentos que foram apresentados, convém reforçar que a sua consubstanciação, geradora do dano, concretizou-se por uma sequência de atos (licitação, contratação da obra e autorização para execução contratual, sem a prévia obtenção das autorizações necessárias) , o que resultou na posterior necessidade de ressarcimento pelos custos incorridos pela contratada devido à mobilização de ativos que permaneceram parados até a regularização da situação. Essa caracterização já havia sido definida em 2012 (Acórdão 2442/2012-TCU-Plenário) . Portanto, de forma independente de qualquer análise, conclusão, prova ou mesmo delações ou acordos de leniência provenientes da denominada Operação Lava Jato.
169.	Já em 2018, em momento posterior à deflagração da Operação Lava Jato, este mesmo Tribunal decidiu converter os autos em tomada de contas especial. Novamente, as análises basearam-se, essencialmente, em dados e informações constante dos próprios autos, embora nesta segunda ocasião tenha sido utilizado elementos da operação policial para contextualizar os fatos (trecho do relatório que fundamento o Acórdão 1633/2018-TCU-Plenário) :
215. Embora não tenham restado elementos hábeis a concluir por haver irregularidade na obra ocasionada por superfaturamento em favor das contratadas e a partir dos pontos averiguados pela equipe técnica do tribunal, frise-se, quatro anos antes do início da 'operação Lava Jato', entende-se que a emissão de ordem de serviço inadequada, aceitação inconteste dessa ordem manifestamente ilegal por parte da contratada, não desmobilização da obra (acarretando no ressarcimento de custos com a paralisação judicial) são indícios suficientes para não apenas concluir pela necessidade da TCE, mas remessa do inteiro teor do acórdão que vier a ser proferido aos demais órgãos de controle. (grifos acrescidos) .
170.	No tocante à definição da responsabilização dos agentes pelo dano identificado, embora as alegações de defesa tenham procurado afastar essa responsabilidade, demonstrou-se como as decisões e/ou omissões contribuíram ou deram concretude à ocorrência da irregularidade e ao respectivo dano. Os responsáveis arrolados não demonstraram ter tomado providências e precauções razoáveis para evitá-los. A comprovação se dá pelos atos de aprovação da licitação, da contratação e autorização de execução contratual, e pela ausência de formalização razoável de ressalva, alerta ou condicionante de execução contratual que prevenisse a irregularidade ou os danos dela decorrentes.
171.	Neste ponto, ao contrário do que tentaram estabelecer alguns dos então diretores que compunham a DE, o entendimento que se firmou é que a decisão colegiada em que se tomaram as decisões que permitiram a ocorrência da irregularidade e do respectivo dano afiguram-se como o nexo de causa entre o ato irregular e o dano gerado. Aqui se destaca que a necessidade de determinadas autorizações serem emanadas pela DE demonstra a importância dada a tais procedimentos, não podendo serem tratados como meros atos formais de aprovação dos procedimentos adotados pelas instâncias inferiores.
172.	Considera-se relevante retomar que diversas defesas apresentadas tentam minimizar a importância das decisões colegiadas adotadas pela Petrobras, o que demonstra desconhecimento ou desprezo por parte dos responsáveis e seus representantes legais da relevância de tais procedimentos, exatamente para efeito de implementação de medidas de controle, o que mais faltou às decisões da DE durante o período em que se descortinaram os crimes no âmbito da Operação Lava Jato. Trata-se ainda de momento importante de controle, em que se poderia ter evitado a ocorrência de prejuízos de elevada monta aos cofres da companhia. As contratações acima de determinado valor são exatamente direcionadas às decisões compartilhadas, colegiadas, para permitir que se realize o controle entre os pares em processos de maior relevância, essa é a vontade do normativo interno que impõe a obrigação, não se tratando, portanto, de mera formalidade burocrática.
173.	Exatamente por essas decisões serem colegiadas, trata-se de responsabilidade de todos os diretores. Todavia, dado o contexto fático, a formação de convicção no presente caso considerou o ambiente em que se davam as contratações sob a gestão daquela DE em cotejo com as normas sobre a gestão pública e com a situação efetivamente enfrentada. Esclarece-se que as análises realizadas, dadas as atribuições dos diretores e nível de aprofundamento exigível para decisões colegiadas, somente analisou com maior rigor a atuação na função de controle sobre seus pares daqueles diretores que, na data desta análise, já haviam na justiça condenação por crimes no exercício de cargos importantes na companhia, contemporâneos aos fatos que se estuda. Não se atribuiu culpa aos diretores em decorrência da condenação judicial deles relativamente a outros casos, mas apenas se conferiu maior rigor na análise de suas condutas - especialmente as omissivas - no que se refere à regularidade da gestão, uma vez que sabidamente participaram em momento contemporâneo de esquema de corrupção que saqueou os cofres da Petrobras o que, por óbvio, prejudicou sua atuação isenta na função de diretor.
174.	Por fim, convém destacar que, seguindo a jurisprudência desta Corte, aqueles responsáveis que solicitaram tratamento diferenciado por terem colaborado com a justiça fazem jus aos benefícios que esta Corte vem concedendo em casos como este. São eles: Paulo Roberto Costa; Pedro José Barusco Filho; e Carioca Christiani Nielsen Engenharia S.A.
175.	Em suma, será proposto reconhecer que o erro formal percebido na primeira citação realizada, referente à suposta decisão judicial, foi devidamente corrigido por nova citação e consequente reabertura de prazo para apresentação de alegações de defesa; rejeitar o pedido referente à questão incidental trazida pela empresa Carioca Christiani Nielsen Engenharia S.A.; rejeitar os elementos de defesa trazidos pelos responsáveis, com a consequente condenação em débito, solidariamente, dos responsáveis arrolados, deixando-se de propor medidas de sanção devido ao reconhecimento da prescrição da pretensão punitiva; e que seja concedido os benefícios que esta Corte vem concedendo aos responsáveis que comprovaram a efetiva colaboração com a justiça.
INFORMAÇÕES ADICIONAIS
176.	Finalizado o exame técnico, cumpre trazer algumas informações a título de esclarecimentos adicionais, antes de apresentar a conclusão da presente instrução processual e a respectiva proposta de encaminhamento. Nesse sentido, cumpre apresentar os processos conexos a este e, ainda, outras decisões desta Corte que tenham imputado débito aos mesmos responsáveis arrolados nestes autos.
177.	Em relação aos processos conexos, deve-se registrar a relação destes autos com outros seis processos, sendo três em trâmite (abertos) e três encerrados:
178.	TC Processo 010.552/2009-1 (Fiscobras 2009) : Processo que deu início às fiscalizações relativas às obras realizadas no Terminal Aquaviário de Barra do Riacho (TABR) , apensado definitivamente aos autos TC Processo 009.832/2010-6;
179.	TC Processo 009.832/2010-6 (Fiscobras 2010) : Processo que deu continuidade à fiscalização realizada em 2009 no TABR, apensado definitivamente a estes autos por determinação constante do item 9.1.2 do Acórdão 1633/2018-TCU-Plenário;
180.	TC Processo 004.752/2019-8 (TCE) : Processo autuado por determinação constante do item 9.1.1 do Acórdão 1633/2018-TCU-Plenário com o objetivo de apurar eventual dano causado aos cofres da Petrobras decorrente da autorização para início dos serviços sem as necessárias autorizações dos órgãos competentes (SPU e Antaq) , o que demandou a assinatura de ajustes contratuais para acréscimo de valores em relação ao contrato firmado para a construção do novo Terminal Aquaviário de Barra do Riacho - TABR, firmado entre a Petrobras e a empresa Mendes Junior Trade e Engenharia S.A.;
181.	TC Processo 017.101/2012-3: Processo apartado do processo TC Processo 009.832/2010-6, para tratar do indício de obstrução ao livre exercício da fiscalização. Processo apensado definitivamente aos autos TC Processo 009.832/2010-6;
182.	TC Processo 035.279/2012-5 (Monitoramento) : Processo de monitoramento relativo aos itens 9.2.1 e 9.2.2 do Acórdão 2242/2012-TCU-Plenário, que trataram de determinações à Petrobras a respeito do procedimento para ressarcimento de valores a título de verba de chuvas. Apensado definitivamente ao processo Processo 034.669/2016-7; e
183.	TC Processo 034.669/2016-7 (TCE) : Processo autuado por determinação constante do item 9.1 do Acórdão 3074/2016-TCU-Plenário com o objetivo de apurar eventual dano causado aos cofres da Petrobras decorrente da metodologia de ressarcimento de valores a título de verba de chuvas relacionadas aos contratos do TABR.
184.	Por fim, em cumprimento ao subitem 9.4 do Acórdão 1772/2017-TCU-Plenário, de relatoria do Exmo. Min. Augusto Sherman, deve-se informar que há outros débitos imputados aos Srs. Paulo Roberto Costa, Pedro José Barusco Filho e Renato de Souza Duque, e tratados em inúmeros processos a exemplo das seguintes TCE (rol exemplificativo) : TCE Processo 016.588/2019-3 (Acórdão 129/2020-TCU-Plenário) ; TCE Processo 028.533/2017-8 (Acórdão 2928/2019-TCU-Plenário) ; TCE Processo 028.533/2017-8 (Acórdão 2619/2019-TCU-Plenário) ; TCE Processo 009.962/2015-8 (Acórdão 1899/2019-TCU-Plenário) ; TCE Processo 005.261/2015-5 (Acórdão 1099/2019-TCU-Plenário) ; TCE Processo 000.168/2016-5 (Acórdão 892/2019-TCU-Plenário) ; TCE Processo 023.657/2015-4 (Acórdão 722/2019-TCU-Plenário) .
CONCLUSÃO
185.	Tratam os autos de TCE instaurada com vistas a¿ apuração do indício de dano aos cofres da Petrobras constatado no contrato relativo à construção do píer do terminal aquaviário de Barra do Riacho firmado entre a Petrobras e a empresa Carioca Christiani Nielsen Engenharia S.A. ao valor inicial de R$ 233.600.000,00 e final de R$ 314.763.210,40. Diante das análises que apontavam a ocorrência de dano ao patrimônio da Petrobras relacionado à assinatura de transação extrajudicial para ressarcimento de custos, houve a determinação para autuar a presente TCE e promover a citação dos responsáveis indicados. Feito isso, a presente instrução destinou-se, então, a analisar os argumentos apresentados pelos responsáveis em suas alegações de defesa.
186.	Foi considerada irregular a assinatura das Autorizações de Serviço (AS) que determinaram o início das obras sem as necessárias autorizações prévias da Agência Nacional de Transportes Aquaviários (Antaq) e da Secretaria de Patrimônio da União (SPU) , o que resultou em posterior paralisação dos serviços e consequente necessidade de se ressarcir a contratada pelo período em que ficou impedida de executar as obras. Entendeu-se haver dano ao erário relativo ao valor integral negociado por meio da transação extrajudicial, R$ 71.156.416,27, em valores históricos, cuja data de ocorrência se considerou 29/1/2010, 30º dia consecutivo a contar da data de assinatura do IPTEJ, conforme os termos daquele instrumento. Esse valor, atualizado para a data de 15/8/2020 e acrescido de juros, alcança o montante de R$ 164.654.745,25 (peça 94) .
187.	No que diz respeito à responsabilização, foram citados os gestores que atuaram na contratação em análise e foram condenados pela justiça por participação em desvios ocorridos na Petrobras. Ou seja, consideram-se responsáveis solidários pelo indício de dano os então Diretores Executivos que aprovaram a realização de licitação e/ou contratação sem as devidas autorizações (peças 17 e 18) , conforme apontado pela equipe de auditoria (peça 1, p. 118-119 do TC Processo 010.552/2009-1) : Srs. Jorge Luiz Zelada (CPF XXX.164.787-XX) , Paulo Roberto Costa (CPF XXX.612.879-XX) e Renato de Souza Duque (CPF XXX.515.167-XX) , bem como o então gerente-executivo que solicitou a autorização da Diretoria Executiva para instauração do processo licitatório e celebração do contrato (peças 19 e 20) , Sr. Pedro José Barusco Filho  (CPF XXX.145.708-XX) .
188.	Em adição, por envolvimento direto no cartel de empreiteiras e por não haver evidências suficientes de que a contratada tenha agido em observância ao princípio do dever de mitigar os prejuízos, caracterizando omissão em benefício próprio, a empresa Carioca Christiani Nielsen Engenharia S.A. também foi citada, em solidariedade aos gestores da Petrobras.
189.	Realizadas as análises das alegações de defesa, tanto das preliminares quanto de mérito apresentadas por todos os citados, a conclusão que se chegou é que todas elas devem ser rejeitadas, com a consequente imputação do débito de forma solidária a todos eles. Apesar disso, considerou-se que, seguindo a jurisprudência desta Corte, aqueles responsáveis que solicitaram tratamento diferenciado por terem colaborado com a justiça fazem jus aos benefícios que esta Corte vem concedendo em casos como este. São eles: Sr. Paulo Roberto Costa, Sr. Pedro José Barusco Filho e empresa Carioca Christiani Nielsen Engenharia S.A.
190.	Convém registrar, por derradeiro, que embora rejeitada a alegação dos defendentes em relação à prescrição do débito, sustentada pela jurisprudência pacífica deste Tribunal pela imprescritibilidade, considerou-se prescrita a possibilidade de aplicação de penalidades, por ter se passado mais de dez anos da data da ocorrência do fato, ou mesmo da audiência determinada por meio de despacho do então relator Ministro Benjamin Zymler (peça 1, p. 173-174 do TC Processo 010.552/2009-1) , datado de 17/9/2009, em respeito ao Acórdão 1441/2016-TCU-Plenário, de relatoria do Exmo. Ministro Benjamin Zymler. Assim, não será proposta qualquer medida punitiva aos responsáveis.
PROPOSTA DE ENCAMINHAMENTO
191.	Ante ao exposto, submetem-se os autos à consideração superior, propondo seu encaminhamento ao Ministério Público junto ao Tribunal de Contas da União, para posterior envio ao Gabinete da Exma. Ministra-Relatora Ana Arraes com as seguintes propostas:
191.1	reconhecer que o erro formal percebido na primeira citação realizada, referente à suposta decisão judicial, foi devidamente corrigido por nova citação e consequente reabertura de prazo para apresentação de alegações de defesa;
191.2	rejeitar as alegações de defesa dos Srs. Paulo Roberto Costa (CPF XXX.612.879-XX) , Jorge Luiz Zelada (CPF XXX.164.787-XX) , Pedro José Barusco Filho (CPF XXX.145.708-XX) e Renato de Souza Duque (CPF XXX.515.167-XX) e da empresa Carioca Christiani Nielsen Engenharia S.A. (CNPJ 40.450.769/0001-26) ;
191.3	com fundamento nos arts. 1º, I, 16, III, 'b' e 'c', e §§ 1º e 2º da Lei 8.443/1992 c/c os arts. 19 e 23, III, da mesma Lei, e com arts. 1º, I, 209, II e III, e §§ 1º e 5º, 210 e 214, III, do RI/TCU, julgar irregulares as contas dos Srs. Paulo Roberto Costa (CPF XXX.612.879-XX) , Jorge Luiz Zelada (CPF XXX.164.787-XX) , Pedro José Barusco Filho (CPF XXX.145.708-XX) e Renato de Souza Duque (CPF XXX.515.167-XX) e da empresa Carioca Christiani Nielsen Engenharia S.A. (CNPJ 40.450.769/0001-26) , nos termos da Lei 8.443/1992, art. 12, I, condenando-os, solidariamente, ao pagamento da quantia a seguir especificada, com a fixação do prazo de 15 (quinze) dias, a contar das notificações, para que comprovem, perante este Tribunal (art. 214, III, 'a', do RI/TCU) , o recolhimento da dívida de R$ 71.156.416,27 (a valores históricos) aos cofres da Petróleo Brasileiro S.A. - Petrobras, atualizada monetariamente e acrescida dos juros de mora a partir de 29/1/2010 até a data do efetivo recolhimento, na forma prevista na legislação em vigor, abatendo-se eventuais valores já ressarcidos;
191.4	autorizar, desde logo, nos termos do art. 28, II, da Lei 8.443/1992, a cobrança judicial das dívidas, caso não atendidas as notificações;
191.5	dar ciência à Advocacia-Geral da União e à Petróleo Brasileiro S.A. - Petrobrás que no âmbito da cobrança judicial das dívidas deve-se dar preferência à cobrança da indenização dos não-colaboradores e que os pagamentos efetuados no âmbito dos acordos de leniência e de colaboração, a título de multas ou confiscos, devem ser considerados para amortização dos valores das indenizações, se maiores, apuradas contra os responsáveis colaboradores;
191.6	dar ciência da deliberação que vier a ser proferida ao Ministério Público Federal, destacando que o relatório e o voto que fundamentam a deliberação ora encaminhada podem ser acessados por meio do endereço eletrônico www.tcu.gov.br/acordaos e que, caso tenham interesse, o Tribunal pode encaminhar-lhes cópia desses documentos sem quaisquer custos para V. Sas.; e
191.7	encerrar os presentes autos, após a efetivação das competentes comunicações, nos termos do inciso III, art. 169 c/c o §2º do art. 201 do Regimento Interno do Tribunal de Contas da União."
	2.	O Ministério Público junto ao TCU - MPTCU divergiu da unidade instrutiva e, por entender consumadas as prescrições punitiva e ressarcitória, propôs o arquivamento desta TCE sem julgamento de mérito, nos termos do excerto a seguir transcrito (peça 98) :
"III - CONCLUSÃO
Considerando que as regras aplicáveis à prescrição da pretensão punitiva, nos termos do Acórdão 1441/2016-TCU-Plenário, são as mesmas que ora propomos para a análise da prescrição da pretensão de ressarcimento ao erário; considerando que, in casu, as irregularidades que ensejaram a aplicação de sanção são as mesmas que deram causa à condenação em débito, assim como são as mesmas as causas interruptivas e demais variáveis; entendo cabível a análise em conjunto da ocorrência da prescrição para ambas pretensões.
Portanto, adotando-se como parâmetro o exame perpetrado neste parecer acerca da matéria, verifica-se a incidência da prescrição das pretensões punitiva e de ressarcimento ao erário no âmbito deste processo, pois, tomando-se como referência as datas de ocorrência das irregularidades que ensejaram o débito (assinatura do contrato e autorização de serviços em 5/9/2008, peças 12 e 13) , o prazo prescricional de dez anos estabelecido no artigo 205 do Código Civil completou-se antes que fosse interrompido pelo ato de autorização da citação dos responsáveis, ocorrido em 29/5/2019 (peça 26) .
Por fim, caso a Corte de Contas, em uma análise perfunctória e não exauriente, entenda que as irregularidades guardam correspondência com quaisquer condutas tipificadas na Lei 8.429/1992, deve promover o encaminhamento do acórdão que vier a ser proferido ao Ministério Público Federal, para que adote as medidas que entender cabíveis.
IV - PROPOSTA DE ENCAMINHAMENTO DO 
PARQUET ESPECIAL DE CONTAS
Considerando-se tão somente a caracterização das irregularidades relacionadas à transação extrajudicial no âmbito do Contrato TABR 0802.0045378.08.2, seria apropriada a proposta de encaminhamento apresentada pela unidade instrutiva (peça 95, p. 30-31) , à exceção da responsabilização solidária da empresa CCNE. Não obstante, conforme explanação contida ao longo deste parecer, entendo que restou consumada a prescrição das pretensões punitiva e de ressarcimento aos cofres públicos, algo que deve ensejar o arquivamento dos autos. 
Diante do exposto, este membro do Ministério Público de Contas junto ao TCU manifesta-se pelo arquivamento do presente processo, sem julgamento do mérito, nos termos do art. 212 do Regimento Interno do TCU (RI/TCU) , sem prejuízo de que, caso o Tribunal entenda pertinente, envie cópia do acórdão a ser prolatado, bem como do relatório e do voto que o fundamentarem, ao Ministério Público Federal."
É o relatório.

8.1. Raissa Roese da Rosa (52568/OAB-DF) e outros, representando Carioca Christiani Nielsen Engenharia S A.  
8.2. Daniele de Oliveira Nunes (165.787/OAB-RJ) e outros, representando Renato de Souza Duque.  
8.3. Antonio Augusto Lopes Figueiredo Basto (16.950/OAB-PR) e outros, representando Pedro José Barusco Filho.  
8.4. Patricia Franco Bonfadini Mendes (152.991/OAB-RJ) e outros, representando Petróleo Brasileiro S.A..  
8.5. Ellen Medas da Rocha (202.447/OAB-RJ), representando Paulo Roberto Costa.  
8.6. Felipe Henrique Braz Guilherme (69.406/OAB-PR) e outros, representando Jorge Luiz Zelada.

Procurador Sergio Ricardo Costa Caribé e Procuradora-Geral Cristina Machado da Costa e Silva (manifestação oral).

TOMADA DE CONTAS ESPECIAL. OBRAS DO PÍER DO TERMINAL DE BARRA DO RIACHO-ES. AUTORIZAÇÃO DE INÍCIO DAS OBRAS ANTES DO LICENCIAMENTO. DANO DECORRENTE DE INDENIZAÇÃO À CONTRATADA POR PERÍODO IMPRODUTIVO. CITAÇÕES. REJEIÇÃO DAS ALEGAÇÕES DE DEFESA. PRESCRIÇÃO DA PRETENSÃO PUNITIVA. CONTAS IRREGULARES. DÉBITO E MULTA. CIÊNCIA.

TOMADA DE CONTAS ESPECIAL (TCE)

Secretaria de Fiscalização de Infraestrutura de Petróleo e Gás Natural (SeinfraPetroleo).

Tratam os autos de tomada de contas especial - TCE instaurada em cumprimento ao Acórdão 1633/2018-TCU-Plenário (relatora a Ministra Ana Arraes) , para apurar prejuízos causados na execução das obras de construção do píer do novo Terminal Aquaviário de Barra do Riacho - TABR, objeto do Contrato 0802.0045378.08.2, firmado entre a Petrobras e a empresa Carioca Christiani Nielsen Engenharia S.A.
I - Histórico
As obras do Terminal Aquaviário de Barra do Riacho fizeram parte do Plano de Antecipação da Produção de Gás (Plangás) da Petrobras, aprovado pelo Conselho Nacional de Política Energética em 2006 e incluído no Programa de Aceleração do Crescimento (PAC) do Governo Federal em 2007.
O empreendimento foi executado por meio de quatro contratos principais e destaco na tabela abaixo aquele analisado nestes autos:
	Contrato
	Valor inicial
	Contratada
	Objeto

	0802.0045378.08.2
	R$ 233.600.000,00
	Carioca Christiani Nielsen Engenharia S.A.
	Projeto e construção do píer

	0802.0045377.08.2
	R$ 493.561.194,26
	Mendes Júnior Trade e Engenharia S.A.
	Projeto e construção do terminal aquaviário

	0802.0040725.08.2
	R$ 19.803.522,93
	Confab Montagens Ltda.
	Montagem de três esferas de armazenamento de gases

	0802.0046859.08.2
	R$ 85.914.517,06
	Encalso Construções Ltda.
	Construção e montagem dos dutos de GLP e C5+

Dentre as ações de controle do TCU sobre o TABR, são relevantes as auditorias de 2009 e 2010.
No âmbito do Fiscobras 2009 (TC Processo 010.552/2009-1) , foram apontados doze indícios de irregularidades, dos quais dois foram classificados como irregularidade grave com recomendação de paralisação (IG-P) , conforme dispunha a Lei de Diretrizes Orçamentárias vigente. Por meio do Acórdão 2442/2012-TCU-Plenário, de relatoria da Ministra Ana Arraes, o Tribunal determinou a continuidade das análises em relação a algumas das falhas apontadas, notadamente daquelas relacionadas aos aditivos, e acolheu as razões de justificativa dos responsáveis quanto aos demais apontamentos.
Incluído no Fiscobras 2010 (TC Processo 009.832/2010-6) , o TABR foi novamente objeto de auditoria e a equipe do TCU analisou as irregularidades subsistentes da última fiscalização e registrou, ainda, os seguintes achados: i) acréscimos ou supressões em percentual superior ao legalmente permitido; ii)  contratação irregular por dispensa ou inexigibilidade; iii)  superfaturamento decorrente de preços excessivos frente ao mercado; iv) obstrução ao livre exercício das atividades de fiscalização. 
Nesse último processo, por meio do Acórdão 1633/2018-TCU-Plenário, de relatoria da Ministra Ana Arraes, o Tribunal concluiu pela ocorrência de prejuízo ao erário na execução dos dois principais contratos, firmados com a Carioca Engenharia e com a Mendes Júnior Engenharia. Em ambos os casos, a Petrobras emitiu autorização de início das obras sem que houvesse prévia liberação dos órgãos competentes, as empresas teriam mobilizado máquinas e equipamentos por meses, não realizaram qualquer intervenção significativa e, posteriormente, foram indenizadas pelo tempo improdutivo. O TCU decidiu pela autuação de dois processos específicos de TCE, um para cada contrato, e o Acórdão 1633/2018-TCU-Plenário, no que importa ao presente feito, foi assim prolatado (destaques acrescidos) : 
9.1. determinar a instauração de processo apartado de tomada de contas especial para identificação do dano e dos responsáveis e obtenção dos ressarcimentos, no tocante a cada empresa listada, relativos aos seguintes prejuízos causados à Petrobras:
9.1.1. dano de R$ 31.179.306,66 (trinta e um milhões, cento e setenta e nove mil, trezentos e seis reais e sessenta e seis centavos) , na data-base do contrato, decorrente de paralisação de obra iniciada sem autorização dos órgãos competentes, no contrato 0802.0045377.08.2, celebrado com a Mendes Júnior Trade e Engenharia S.A.; 
9.1.2. dano de R$ 67.255.591,94 (sessenta e sete milhões, duzentos e cinquenta e cinco mil, quinhentos e noventa e um reais e noventa e quatro centavos) , na data-base do contrato, decorrente de paralisação de obra iniciada sem autorização dos órgãos competentes, no contrato 0802.0045378.08.2, firmado com a Carioca Christiani Nielsen S.A.
Destarte, enquanto as irregularidades relacionadas ao Contrato 0802.0045377.08.2, celebrado com a Mendes Júnior Trade e Engenharia S.A., são objeto do TC Processo 004.752/2019-8, também de minha relatoria, o presente feito cumpre a determinação do item 9.1.2 do Acórdão 1633/2018-TCU-Plenário (destacado acima) .
Foram citados pelos prejuízos decorrentes da autorização de início das obras sem que houvesse licenciamento prévio: Jorge Luiz Zelada (Diretor Executivo da Área Internacional) , Paulo Roberto Costa (Diretor de Abastecimento) , Renato de Souza Duque (Diretor de Serviços) , Pedro José Barusco Filho (Gerente Executivo) e a empresa Carioca Christiani Nielsen Engenharia S.A. 
A Secretaria de Fiscalização de Infraestrutura de Petróleo e Gás Natural - SeinfraPetroleo propôs rejeitar as alegações de defesa de todos os responsáveis e julgar irregulares suas contas, condenando-os em débito de valor histórico superior a R$ 71 milhões (29/01/2010) . Concluiu, ainda, com esteio no entendimento fixado pelo Acórdão 1441/2016-TCU-Plenário, pela prescrição da pretensão punitiva em relação a todos os responsáveis.
O Ministério Público junto ao TCU, em substancioso parecer da lavra do Procurador Sérgio Ricardo Costa Caribé, divergiu. Ponderou que, embora caracterizada a irregularidade que deu causa a esta TCE e a consequente responsabilidade dos gestores da Petrobras, não haveria fundamentos suficientes para condenação solidária da empresa contratada. Além disso, defendeu a adoção ampla dos parâmetros fixados pelo Acórdão 1441/2016-TCU-Plenário, decorrentes do Código Civil, e considerou prescritas as pretensões punitiva e ressarcitória nesta TCE. Opinou, assim, pelo arquivamento do presente processo, sem julgamento do mérito, nos termos do art. 212 do Regimento Interno do TCU (RI/TCU) , sem prejuízo de que, caso o Tribunal entenda pertinente, dê ciência da decisão ao Ministério Público Federal.
Feito o introito, passo ao exame do feito.
II - Prescrição
Preliminarmente, cumpre analisar a prescrição das pretensões punitiva e indenizatória, alegadas pelos responsáveis e examinadas com profundidade pelo MPTCU e pela unidade instrutiva.
Em relação à pretensão punitiva, acolho os fundamentos aduzidos em sintonia pela SeinfraPetroleo e pelo MPTCU para reconhecer, com base nos parâmetros fixados pelo Acórdão 1441/2016-TCU-Plenário, a impossibilidade de serem aplicadas penalidades por este Tribunal, eis que consumada a prescrição.
A primeira autorização de serviço sem que houvesse liberação dos órgãos competentes foi emitida em 05/09/2008 (peça 13) . A questão foi submetida ao contraditório no processo de auditoria do Fiscobras 2009 (TC Processo 010.552/2009-1) , a partir de despacho de 17/9/2009 que determinou as audiências de diversos gestores da Petrobras (peça 1, p. 173 e 174) . Na presente TCE, por deliberação de 29/5/2019 (peça 26) , determinou-se as citações dos dirigentes da Petrobras pela contratação e início das obras sem o prévio licenciamento. Se considerada a interrupção da contagem prescricional pelas audiências em 17/09/2009, nos termos do parágrafo único do art. 202 do Código Civil, o prazo já supera dez anos. Apenas para argumentar, ainda que considerada a interrupção pelas ordens de citação em 02/07/2019, também transcorreram mais de dez anos desde os atos irregulares (05/09/2008) . Sob qualquer dos parâmetros, à luz do entendimento fixado pelo Acórdão 1441/2016-TCU-Plenário, a contagem prescricional ultrapassa o prazo decenal do art. 205 do Código Civil. 
Deve, portanto, ser reconhecida a prescrição da pretensão punitiva em face de Renato de Souza Duque, Paulo Roberto Costa, Pedro José Barusco Filho, Jorge Luiz Zelada e da empresa Carioca Christiani Nielsen Engenharia S.A.
No que diz respeito à prescrição ressarcitória, as alegações aduzidas não podem ser acolhidas e, nesse ponto, com as venias ao MPTCU e seu destacado parecer, alinho-me ao exame da SeinfraPetroleo.
Observo que a jurisprudência da Corte de Contas, fundamentada no art. 37, § 5º, da Constituição Federal, no entendimento do Supremo Tribunal Federal (v.g. Mandado de Segurança 26.210-9/DF) e consolidada na Súmula 282 do TCU, aduz que as ações de ressarcimento movidas pelo Estado contra os agentes causadores de danos ao erário são imprescritíveis. 
É cediço que a questão foi recentemente enfrentada pelo Supremo Tribunal Federal no RE 636.886/AL, que fixou o seguinte enunciado para o Tema 899: "É prescritível a pretensão de ressarcimento ao erário fundada em decisão de Tribunal de Contas". 
No entanto, ainda são relevantes as dúvidas sobre a matéria.
A decisão do STF no RE 636.886 foi objeto de embargos de declaração ainda não apreciados e mesmo que se interprete que ela também é aplicável à tramitação do processo de controle externo no âmbito do TCU, exsurgem questões fundamentais para que esta Corte de Contas estabeleça novo tratamento acerca da prescrição do débito, em particular qual seria a legislação aplicável, o dies a quo (data de ocorrência do fato irregular ou data do seu conhecimento pelo TCU) , o prazo prescricional e as hipóteses de interrupção da prescrição. 
Nesse cenário, até mesmo a concessão de efeitos prospectivos ao RE 636.886 é passível de discussão, nos termos do art. 927, § 3º, do Código de Processo Civil, que prevê: "§ 3º Na hipótese de alteração de jurisprudência dominante do Supremo Tribunal Federal e dos tribunais superiores ou daquela oriunda de julgamento de casos repetitivos, pode haver modulação dos efeitos da alteração no interesse social e no da segurança jurídica." 
Desta feita, em nome da segurança jurídica e da estabilidade das decisões, até que a questão fique mais clara, acompanho as recentes decisões deste Tribunal expressas nos Acórdão 120/2021-TCU-Plenário, 2.425/2020-Plenário, 9.407/2020 e 9.389/2020 - 1ª Câmara, 8.955/2020 e 8.708/2020 - 2ª Câmara, e considero que deve ser mantido o entendimento que há anos vem sendo adotado pelo TCU e pelo próprio STF, no sentido de considerar imprescritíveis as ações de ressarcimento ao erário. 
Registro, para bem identificar a controvérsia posta, que em recente decisão monocrática a Excelentíssima Ministra Rosa Weber afirmou que o Tema 899 não se aplica ao processo no âmbito do TCU (MS 34.467/DF, de 17/8/2020, destaques acrescidos) : "O debate sobre a prescrição de pretensão de ressarcimento ao erário fundada em decisão de Tribunal de Contas, abordado ao exame do tema nº 899 da repercussão geral, tangencia, mas não se identifica com a discussão jurídica objeto dos presentes autos. Na espécie, discute-se a incidência de prescrição em fase anterior à decisão da Corte de Contas da União que imputa débito, isto é, antes da formação do título executivo extrajudicial."
Ante o exposto, proponho rejeitar as alegações pela prescrição ressarcitória.
III - Irregularidade 
A equipe de auditoria, nos trabalhos do Fiscobras 2009, apontou dois achados de auditoria que seriam interligados e teriam evoluído para a constatação atual: "3.5 - Execução dos serviços sem autorização do órgão competente" e "3.6 - gestão temerária do empreendimento" (peça 10, p. 20-24) .
A licitação que deu origem ao Contrato 0802.004.5377.08.2, celebrado com a empresa Carioca Christiani Nielsen Engenharia S.A., ocorreu em 16/5/2008 (peça 11) , o contrato foi assinado em 5/9/2008 (peça 12) e a primeira autorização de serviços foi emitida no mesmo dia. 
Dessa forma, os serviços foram iniciados sem a prévia autorização da Agência Nacional de Transportes Aquaviários - Antaq, expedida apenas em 16/07/2009, por meio da Resolução 1.389/2009, mais de 10 meses depois da ordem de início deferida pela Petrobras.
As seguintes autorizações de serviço (AS) foram emitidas pela Petrobras (peça 13) :
AS n° 1: emitida em 05/09/2008, para serviços que ultrapassavam R$ 43 milhões;
AS n° 1, rev. 01: emitida em 17/12/2008, revisou a AS anterior e, com os serviços já autorizados, as atividades liberadas somavam R$ 68 milhões;
AS n° 2, emitida em 05/01/2009, para serviços que ultrapassavam R$ 10 milhões;
Em 05/01/2009, portanto, a somatória das intervenções autorizadas (AS nº 1 - revisada e AS nº  2) alcançou R$ 78,5 milhões, o equivalente a 33,6% do total contratado (R$ 233.600.000,00) . 
Segundo as planilhas anexas às autorizações, é possível constatar que a autorização de serviço emitida em 17/12/2008 liberou 25% dos serviços incluídos no item "Construção e Montagem", 25% dos serviços de "Construção e montagem da plataforma de operação" e 100% das verbas previstas para "pagamento por ocorrência de chuvas" (peça 13, p. 8-13) . 
Ocorre que, consoante disposto no inciso II do art. 4º da Lei 8.630/1993 (antiga Lei dos Portos, vigente à época) , a realização de intervenções em instalações portuárias exigia prévia autorização do órgão competente, no caso, a Antaq (Lei 10.233/2001, art. 27, inciso XXII) .
Em linha semelhante dispõe o subitem 1.3.1 do Decreto 2.745/1998, que regulamenta o procedimento licitatório na Petrobras:
1.3.1. Quando for o caso, deverão ser adotadas, antes da licitação, as providências para a indispensável liberação, utilização, ocupação, aquisição ou desapropriação dos bens, necessários à execução da obra ou serviço a contratar. 
As autorizações para início das obras, em afronta à obrigação de prévio desembaraço, resultaram em significativo prejuízo à Petrobras. Embora não tenha sido realizada qualquer intervenção relevante, a estatal reconheceu ser devido vultoso ressarcimento de custos à contratada "pela permanência dos recursos de mão-de-obra e equipamentos, necessários às atividades de mar, paradas por falta de autorizações da ANTAQ e da GRPU, atestadas pela fiscalização no período de 07/11/2008 a 20/07/2009". Sob tal fundamento, assinou Instrumento Particular de Transação Extrajudicial - IPTEJ que reconheceu direito da empresa Carioca Christiani-Nielsen Engenharia a receber R$ 71,1 milhões (peça 15) . 
O valor original de R$ 67.255.591,94 (na data-base do contrato) , atualizado segundo os termos do IPTEJ, assinado em 30/12/2009, resultou no montante de R$ 71.156.416,27, cujo pagamento foi acertado para trinta dias corridos depois da assinatura.
Ao lado da inobservância de dispositivos normativos, faço consignar outros elementos que permitem compreender o contexto em que foram contratadas e executadas as obras do Terminal de Barra do Riacho. No relatório que integrou o Acórdão 1633/2018-TCU-Plenário (TC Processo 009.832/2010-6, peça 107, p. 421, com destaques acrescidos) , registrou-se:
19.	Em termo de colaboração premiada, o sócio da empresa Carioca admitiu ter pago propina especificamente em relação à obra do terminal aquaviário (peça 94) . 
20.	No acordo de leniência, firmado entre a empresa Carioca e o MPF, são listadas as obras e os "fatos relativos ao esquema criminoso que vitimou a Petrobras". Dentre as obras listadas consta a do terminal aquaviário (peça 92) .
21. Quanto às vantagens financeiras, o operador financeiro, Sr. Mário Goes, confirma em seu termo de colaboração que repassou recursos da empresa Carioca para o ex-gerente executivo de engenharia da Petrobras, Sr. Pedro Barusco, conforme consta do seu indiciamento (peça 94) . 
Outro trecho que delineia o esquema de corrupção que contaminou as obras do TABR consta da sentença condenatória prolatada pela Justiça Federal em 05/02/2018, no processo n.º 5024266-70.2017.4.04.7000 (destaques acrescidos) . Pela pertinência, transcrevo excerto da decisão[footnoteRef:2]: [2:  Disponível em https://www.conjur.com.br/dl/sentenca-40fase-escalfoni.pdf. Consulta em 12/02/2021.] 
254. Relativamente às obras no Terminal Aquaviário de Barra do Riacho (TABR) , já foi visto que a Carioca de fato celebrou um contrato de assessoria com a Akyzo (item 204, "d") . 
 (...) 
419. Relativamente à obra envolvendo a construção civil do píer do Terminal Aquaviário de Barra do Riacho, contratado pela Petrobras com a Carioca Engenharia, reputo provado o crime de corrupção, com intermediação de vantagem indevida pela Akyzo, dirigida por Paulo Roberto Gomes Fernandes e Marivaldo do Rosário Escalfoni. 
420. Há confissão de Ricardo Pernambuco Backheuser, dirigente da Carioca Engenharia, que afirmou não ter havido serviço de assessoria pela Akyzo e que o contrato teria sido celebrado para obter facilidades em licitações e aditivos na Petrobras.
No mesmo período, em um contexto contaminado por ações dolosas de corrupção no âmbito da Petrobras, também se verificou irregularidade semelhante no contrato de construção da rodovia de acesso principal ao Complexo Petroquímico do Rio de Janeiro - Comperj (TC Processo 007.648/2012-0) . Aqui, os gestores da estatal olvidaram a obrigação de prévia desapropriação e autorizaram a mobilização da contratada quando apenas pequena parcela do local das obras estava liberada. O resultado foi um prejuízo à Petrobras superior a R$ 25 milhões, em apuração no TC Processo 006.981/2014-3. 
III.1 - Responsabilidade dos ex-dirigentes da Petrobras
Paulo Roberto Costa e Renato de Souza Duque, diretores executivos da estatal, aprovaram a realização de licitação e contratação sem o licenciamento prévio, em descumprimento ao subitem 1.3.1 do Decreto 2.745/1998 c/c inciso XXII, art. 27 da Lei 10.233/2001. 
Jorge Luiz Zelada, embora nomeado para a Diretoria Internacional da Petrobras em 3/3/2008, após a aprovação da licitação ocorrida em reunião da Diretoria Executiva de 31/01/2008, atuou enquanto membro desse colegiado na autorização da contratação, em 28/08/2008, conforme documento à peça 18 dos autos.
 Pedro José Barusco Filho, gerente-executivo, solicitou a autorização da Diretoria Executiva para instauração do processo licitatório e celebração do contrato sem as devidas autorizações, também em afronta às normas já referenciadas.
Em relação às alegações de Paulo Roberto Costa e Jorge Luiz Zelada sobre prescrição, retomo as conclusões que aduzi neste voto e apenas acrescento não merecer acolhida a tese da prescrição trienal que sustentaram os responsáveis, fundamentada no art. 287, II, "b", (2) , da Lei 6.404/1976 (Lei das Sociedades Anônimas) , eis que a norma trata de ação ressarcitória movida por uma sociedade de capital aberto contra seus administradores, em nada atingindo a competência constitucional atribuída ao Tribunal de Contas da União.
Suscitado por Paulo Roberto Costa, também não vislumbro o suposto prejuízo à defesa em face do tempo transcorrido desde os fatos irregulares. A consolidada jurisprudência deste Tribunal afirma que o simples decurso de prazo não é suficiente para presumir prejuízo ao contraditório e à ampla defesa. Além de não terem sido identificados objetivamente os supostos obstáculos ao exercício pleno da defesa, há de se considerar que as irregularidades tratadas neste processo são levantadas para contradita dos responsáveis desde as primeiras fiscalizações das obras do Terminal de Barra do Riacho, em 2009, com diversas oportunidades à apresentação de defesa nos processos autuados para o prosseguimento das apurações.
Rejeito, igualmente, a alegação de ausência de nexo de causalidade entre a atuação do ex- Diretor de Abastecimento e o prejuízo à Petrobras. O ofício de citação que provocou seu contraditório nesta TCE apresenta de forma adequada a irregularidade ("autorizar e dar início às obras do píer do Terminal Aquaviário da Barra do Riacho sem as necessárias autorizações da Antaq") , a conduta faltosa ("Na função de diretores executivos aprovaram a realização de licitação e contratação sem as devidas autorizações") e os dispositivos violados (subitem 1.3.1 do Decreto 2.745/1998 c/c inciso XXII, art. 27 da Lei 10.233/2001) . Perfeitamente caracterizado, portanto, o liame entre a atuação do responsável e a irregularidade apurada, o que leva à recusa da alegação de "inépcia da acusação".
Tais fundamentos também se aproveitam para afastar as contestações no sentido da ilegitimidade passiva dos ex-dirigentes da Petrobras. 
Importante destacar que a contratação e execução com desrespeito aos processos de autorização exigidos exsurgem como aspectos centrais da irregularidade causadora de dano ao erário. Os responsáveis assumiram obrigações de forma temerária e incorreram em riscos injustificados. 
Rechaço a pretensão do responsável Paulo Roberto Costa, também alvitrada por Renato de Souza Duque e por Jorge Luiz Zelada, de caracterizar os atos deliberativos da Diretoria Executiva da Petrobras como meramente administrativos, formais e desprovidos de conteúdo meritório essencial. Além de ato decisório fundamental e inafastável para o prosseguimento da contratação, é momento importante de controle, em que poderia ter sido evitada a ocorrência de prejuízos de elevada monta aos cofres da companhia. 
Sequer é possível considerar de difícil detecção pela instância diretiva a inobservância do dever de previamente licenciar o empreendimento, eis que configura exigência expressa do subitem 1.3.1 do Decreto 2.745/1998, norma a regulamentar as contratações da Petrobras naquele momento. 
Considero despiciendas, ainda, as alegações de Jorge Luiz Zelada de que os responsáveis imediatos pelas autorizações de serviço não estariam vinculados à Diretoria Internacional, por ele dirigida. Igualmente desimportantes para o desfecho processual as argumentações de Paulo Roberto Costa de que as deliberações para a contratação seriam "exclusivas da Diretoria de Serviços". Como visto alhures, a autorização da contratação, feita em desacordo com as disposições normativas a exigir prévio licenciamento, teve a anuência da Diretoria Executiva da qual eles eram integrantes, o que constituiu ato essencial para a ocorrência dos prejuízos suportados pela Petrobras.
As alegações dos ex-dirigentes de que seus atos estariam protegidos pela regra do art. 158 da Lei das Sociedades por Ações (Lei 6.404/1976) , que consagra o princípio do business judgement rule, colidem frontalmente com todo o contexto em que atuaram, contaminado por ações de corrupção na Petrobras. A disposição legal prevê a isenção de responsabilidade do administrador em relação a obrigações que ele contrair em nome da sociedade em virtude de ato regular de gestão. A regra do business judgement rule tem cabimento nos casos em que os dirigentes de uma empresa se cercaram de informações e cuidados necessários para a tomada de decisão, em um ambiente de níveis adequados de governança. Não pode ser reclamada a aplicação do princípio quando os administradores agiram contrariamente à lei e transgrediram deveres fiduciários à empresa e aos acionistas.
Ante o exposto, acolho as propostas da SeinfraPetroleo e rejeito as alegações de defesa dos ex-dirigentes da Petrobras.
III.2 - Responsabilidade da empresa contratada
Passando ao exame da defesa apresentada pela empresa Carioca Christiani-Nielsen Engenharia, de início, considero incabível sua pretensão de promover reanálise de questão incidental por ela levantada, relacionada à falha em decisões e comunicações precedentes deste Tribunal que mencionaram a existência de ordem judicial determinando a paralisação dos serviços com ela contratados. 
Embora seja necessário reconhecer que não foram trazidas ao feito informações que comprovem a existência de ordem judicial que tenha paralisado as obras do TABR, a SeinfraPetroleo, para afastar qualquer risco à plenitude da defesa, renovou a citação à empresa Carioca de forma que a conduta irregular a ela inicialmente imputada como "...recebimento de vultosos valores a título de ressarcimento de custos pela paralisação dos serviços por ordem judicial..." (peça 31) passou a ser redigida como "...recebimento de vultosos valores a título de ressarcimento de custos pela paralisação dos serviços..." (peça 87) . A despeito do diminuto ajuste, ainda foi reaberto o prazo de 15 dias para que a empresa apresentasse novas alegações de defesa.
A unidade instrutiva ainda analisou a questão de forma minudente e demonstrou que, excluídos os trechos pontuais que fazem referência à paralisação por ordem judicial no voto que conduziu o Acórdão 2422/2012-TCU-Plenário (Fiscobras 2009) , bem como no relatório e voto que subsidiaram a prolação do Acórdão 1633/2018-TCU-Plenário (que instaurou esta TCE) , não há qualquer prejuízo à compreensão da matéria, à defesa dos responsáveis ou à integridade do processo.
Além disso, no tempo processual próprio, por meio de embargos declaratórios que permitiriam esclarecer obscuridade, eliminar contradição, suprir omissão ou corrigir erro material, a falha não foi suscitada pelos responsáveis. Inadmissível, agora, acolher o pedido da empresa de encaminhar os autos à relatora para que seja esclarecida a questão preliminar, sob pena de ofender a celeridade e eficiência processuais em mercê de questão que se configura meramente protelatória.
No tocante às alegações acerca da prescrição ressarcitória e de prejuízo à defesa em face do tempo transcorrido desde os fatos irregulares, rejeito as alegações da empresa sob os fundamentos já expostos neste voto.
Quanto à inexistência de nexo de causalidade entre a irregularidade apurada nesta TCE e os fatos tratados na Operação Lava Jato, alegada pela Carioca Engenharia, forçoso reconhecer que é argumento manifestamente contrário à compreensão que se extrai da colaboração premiada feita pelo sócio da empresa, Ricardo Pernambuco Backheuser (peça 94, TC Processo 009.832/2010-6) , que admitiu ter pago propina especificamente em relação à obra do TABR. Também vai de encontro ao acordo de leniência firmado entre a empresa Carioca e o Ministério Público Federal, que lista a obra do Terminal Aquaviário de Barra do Riacho dentre aquelas incluídas no esquema criminoso que envolveu a Petrobras (homologação do acordo de leniência à peça 92 do TC Processo 009.832/2010-6) .
Igualmente impossível conciliar a alvitrada ausência de nexo de causalidade com informação constante da sentença condenatória prolatada pela 13.ª Vara Federal Criminal no processo n.º 5024266-70.2017.4.04.7000, no sentido de que Ricardo Pernambuco Backheuser, dirigente da Carioca Engenharia, afirmou, relativamente à obra de construção civil do píer do Terminal Aquaviário de Barra do Riacho, que teria assinado contrato de assessoria de fachada apenas para obter facilidades em licitações e aditivos na Petrobras.
 De toda forma, ainda que impossível extrair desse contexto e analisar como evento específico e episódico a assinatura do Instrumento Particular de Transação Extrajudicial, que permitiu pagamentos de R$ 71,1 milhões à Carioca, certo é que a responsabilidade solidária da empresa não deriva de mera contextualização do ambiente de corrupção que permeou a execução das obras do TABR.
Os elementos caracterizadores da irregularidade apurada neste Tribunal têm origem em apontamentos de fiscalizações de 2009 e 2010, anteriores à própria Operação Lava Jato, iniciada em 2014.
A fundamentação aduzida pela unidade instrutiva quanto ao dever de boa-fé objetiva da empresa, associando-lhe elementos decorrentes do princípio do duty to mitigate the loss, conduziu a SeinfraPetroleo a avaliar que a construtora não poderia permanecer deliberadamente inerte diante do dano que a autorização de início das obras, sem que houvesse o licenciamento necessário, provocaria à Petrobras.
Não considero possível concluir, como quer a defendente, que a contratada cumpriu o duty to mitigate the loss (dever de mitigar o prejuízo) por ter informado à Petrobras, em 15 de janeiro de 2009, que deixaria de mobilizar parte dos equipamentos e da mão de obra em face do "atraso nas informações das cargas e lay-out das unidades do píer bem como a falta da liberação para inícios das atividades do píer do TABR no mar contemplando as respectivas licenças...visando minimizar o excesso de ônus ao contrato" (peça 79, p. 28) . Além de fazer referência a razões que ultrapassam a falta de licenciamento, a informação foi enviada em 15/01/2009, depois de mais de quatro meses da mobilização de equipamentos e mão de obra que não poderiam ser aproveitados em atividades operativas enquanto não expedida a licença pela Antaq, o que só ocorreu em 16/07/2009. A "expectativa de iminente obtenção da licença da Antaq", alegada pela empresa, não encontra qualquer evidência que lhe dê suporte.
Por óbvio que a boa-fé objetiva e uma conduta correta, proba, leal, de confiança entre as partes que se relacionam são elementos inafastáveis nas contratações com a Administração Pública. Não se pode admitir que em um contrato lícito seja mais vantajoso permanecer com os recursos paralisados (mão de obra e equipamentos) do que em produção em outra obra.
Não bastasse, diversas informações demandadas para outorga de autorização pela Antaq estão relacionadas, ainda que indiretamente, à contratada. 
Nos termos da Resolução 517-Antaq/2005 (vigente à época do início das obras e posteriormente revogada pela Resolução 1.660-Antaq/2010) , as intervenções, necessariamente, deveriam ter sido precedidas de outorga de autorização emitida pela Antaq, instrumento assim definido no art. 2º da referida norma:
I - outorga de autorização: ato administrativo unilateral, editado pela Agência Nacional de Transportes Aquaviários-ANTAQ, que autoriza a empresa privada ou entidade pública constituída sob as leis brasileiras, com sede e administração no País, que atenda aos requisitos técnicos econômicos e jurídicos estabelecidos, a construir, a explorar e a ampliar terminal portuário de uso privativo;
Segundo a resolução, para habilitação técnica, por exemplo, era exigido o fornecimento de memorial descritivo das instalações (art. 5º, II, d) e cronograma físico-financeiro de implantação do terminal (art. 5º, II, d) . O art. 12 também estabelecia a obrigação de envio à Antaq, trimestralmente, de um relatório informando o estágio de evolução da construção (inciso II) , sob pena de multa.
No caso específico do contrato firmado com a Carioca, há de se considerar ainda que o objeto com ela pactuado diz respeito a obras de intervenção marítima direta, com serviços que intervinham imediatamente naquele ambiente. A autorização da Antaq pressupunha o prévio licenciamento ambiental, como indicado dentre os elementos exigidos pela agência reguladora para habilitação técnica (art. 5º, II, a, Resolução 517-Antaq/2005) .
Vale lembrar que o Contrato 0802.0045378.08.2, firmado entre a Petrobras e a Carioca Christiani Nielsen Engenharia S.A.., tinha escopo amplo, contemplando elaboração do projeto de detalhamento e construção civil do píer do Terminal Aquaviário de Barra do Riacho.
Se por um lado é argumentado pela empresa que a obrigação de providenciar a licença junto à Antaq era exclusiva da Petrobras, por outro fica evidente que os procedimentos exigíveis para tanto compreendiam, em alguma medida, interações da estatal com a contratada, o que impede assumir que o processo de licenciamento lhe era completamente alheio. 
Outro aspecto a se considerar é que a indenização recebida pela Carioca Engenharia, de valor histórico superior a R$ 71,1 milhões, representava mais de 30% do valor inicialmente contratado (R$ 233,6 milhões) . Nesse montante, nem poderia ser cogitada a inclusão dos altos dispêndios com mobilização, pois, além de previstos desde o início do contrato, o IPTEJ se destinou a remunerar, essencialmente, custos improdutivos decorrentes da paralisação, custos esses que sequer teriam sido cogitados em um ambiente contratual lícito, que pressupõe licenciamento prévio à ordem de início dos serviços.
Aliado a isso, ainda que presumivelmente indenizáveis custos de paralisação em ambientes contratuais regulares, quando o período improdutivo em nada foi provocado ou dele não se favoreceu indevidamente a contratada, o que se extrai das instruções técnicas que examinaram os itens objeto de indenização são avaliações inconclusivas sobre relevante parcela das despesas, eis que ausentes referências de mercado que viabilizasse a comparação dos preços. 
A instrução técnica que analisou os preços do IPTEJ (peça 97 do TC Processo 009.832/2010-6) tomou para avaliação dois itens: o equipamento bate-estacas Ramlift e o transporte de pessoal, pois neles verificou, inicialmente, indícios de irregularidade da ordem de R$ 36,6 milhões, no primeiro caso, e de R$ 1,4 milhão no segundo. Quanto ao Ramlift, a unidade instrutiva ponderou que "esse equipamento não é usual no mercado e não possui base de preço seja no Sicro, Sinapi ou nas tabelas da Associação Brasileira de Engenharia Industrial (Abemi) " e concluiu por "esclarecido o indício de irregularidade, sem, no entanto, certificar a adequabilidade dos preços praticados.". No segundo item, para o transporte de pessoal, de fato a equipe de auditoria assentiu com a forma de cálculo adotada pela Petrobras na indenização. 
Ainda assim, na mesma instrução, aduziu a equipe do TCU que "houve conduta irregular dos gestores ao autorizar o início de obra sem as respectivas licenças ambientais, o que provocou dano aos cofres da estatal" e que "a própria empresa Carioca se beneficiou desse ato irregular. A lei vale para todos e tanto os gestores não poderiam dar ordem de início das obras, quanto a própria contratada deveria ter recusado a ordem manifestamente ilegal."
As inconsistências alegadas pela empresa quanto aos pressupostos de instauração desta TCE também não são procedentes. Estão presentes, desde a instauração deste feito, elementos fáticos e jurídicos indicativos de ocorrência de dano ao erário, consoante disposto no art. 5º da Instrução Normativa 71/2012.
Por último, é importante registrar que, a despeito das fartas evidências de corrupção nas obras do TABR, corroboradas por declaração do sócio da empresa Carioca quanto ao pagamento de propina para obter facilidades em licitações e aditivos na Petrobras especificamente nesse empreendimento, e por afirmação de um dos operadores financeiros do esquema de ilícitos, Mário Goes, de que repassou recursos da empresa Carioca para o ex-gerente executivo de engenharia da Petrobras, Pedro Barusco, o presente processo e o TC Processo 034.669/2016-7 são os dois únicos neste Tribunal que apuram dano ao erário envolvendo as obras do TABR e a empresa Carioca Christiani Nielsen Engenharia S.A. Enquanto aqui se examina prejuízos decorrentes do início das obras sem o licenciamento, o segundo processo, ainda sem exame de mérito, tem por fim específico apurar irregularidades na metodologia de cálculo de verbas indenizatórias por paralisação de obra em decorrência de chuvas.
Nesse estado de coisas, penso existirem elementos fáticos e jurídicos suficientes para condenar a empresa contratada com fundamento no art. 16, parágrafo 2º, "b" da Lei 8.443/1992, que impõe a responsabilização solidária "do terceiro que, como contratante ou parte interessada na prática do mesmo ato, de qualquer modo haja concorrido para o cometimento do dano apurado."
IV - Eventuais efeitos dos acordos de leniência e de colaboração premiada 
Alguns dos responsáveis arguiram a concessão, neste processo, de benefícios decorrentes das colaborações com a Justiça por eles firmadas. Há nos autos informações de que Paulo Roberto Costa (peça 56) e Pedro Barusco (peça 65, p. 431) firmaram delação premiada com a Justiça, enquanto a empresa Carioca Engenharia tem acordo de leniência com o MPF (peça 80) .
Neste processo a questão perde substância diante do reconhecimento da prescrição da pretensão punitiva, com a consequente impossibilidade de aplicação de multas, inabilitação para exercício de cargo ou função e declaração de inidoneidade. 
Entretanto, ainda há aspectos que merecem análise.
Ao contrário do que foi alvitrado por Paulo Roberto Costa, Pedro Barusco e pela construtora Carioca, a colaboração com a Justiça não permite afastar o débito pelo qual respondem.
Alertou a SeinfraPetroleo que "nos próprios instrumentos há expressa previsão de que a sua assinatura não gera a quitação do dever de ressarcir os danos causados ao erário, sendo os valores pagos a esse título apenas passíveis de abatimento em posterior condenação em débito."
Com efeito, é esse o entendimento do TCU sobre o alcance das colaborações judiciais, compreensão essa que decorre do princípio da reparação integral do dano que é uma das diretrizes da Lei Anticorrupção (Lei 12.846/2013) . Vai na mesma linha o posicionamento exarado pelo juízo da 13ª Vara Federal de Curitiba, em despacho proferido em 3/10/2018, no processo n. 5054741-77.2015.4.04.7000 (peça 16, destaques acrescidos) :
Assim, e¿ o caso de, na esteira da manifestação do MPF, autorizar o Tribunal de Contas da União a utilizar as provas compartilhadas mesmo contra colaboradores ou empresas lenientes para o fim exclusivo de ressarcimento dos danos decorrentes do crime.
Como cediço, enquanto a pretensão punitiva tem natureza essencialmente sancionatória, a pretensão de ressarcimento tem natureza reparatória ou compensatória, visa à devolução dos recursos indevidamente utilizados, afastando o dano causado ao erário e trazendo os cofres públicos ao status quo ante.
Diversos precedentes deste Tribunal avaliaram a imputação de débito a responsáveis que apresentaram colaboração com a Justiça e firmaram esse exato entendimento. Pela pertinência, faço referência ao voto condutor do Acórdão 2619/2019-TCU-Plenário, relator o Ministro Benjamin Zymler, do qual transcrevo o excerto a seguir (destaques acrescidos) :
No voto condutor da decisão originária desta TCE, o Acórdão 2005/2017-TCU-Plenário, enfatizei que eventuais benefícios futuramente conferidos por esta Corte de Contas aos colaboradores manteriam incólume a obrigação de ressarcimento integral dos prejuízos apurados. O TCU não pode se furtar de cumprir seu papel constitucional de buscar o ressarcimento integral do dano sofrido pelos cofres públicos, pois o direito patrimonial em questão é de ordem indisponível, sendo certo que o acordo de leniência celebrado por outro órgão não pode dispor a respeito das matérias de competência exclusiva do TCU.
Destarte, deve ser rejeitada a pretensão dos defendentes de afastar-lhes a obrigação de ressarcimento ao erário.
Tampouco merece procedência a tese alvitrada pela empresa contratada quanto à possibilidade de utilização de elementos do seu acordo de leniência apenas para apuração de condutas criminalmente tipificadas. O eventual compartilhamento de informações com o Tribunal de Contas da União, por óbvio, pressupõe a apreciação em esfera administrativa que é aquela em que a Corte exerce suas competências constitucionais e legais, não lhe sendo exigível avaliar se a conduta irregular por ele examinada é também tipo penal.
A despeito disso, a SeinfraPetroleo propõe "dar ciência à Advocacia-Geral da União e à Petróleo Brasileiro S.A. - Petrobras que no âmbito da cobrança judicial das dívidas deve-se dar preferência à cobrança da indenização dos não-colaboradores e que os pagamentos efetuados no âmbito dos acordos de leniência e de colaboração, a título de multas ou confiscos, devem ser considerados para amortização dos valores das indenizações, se maiores, apuradas contra os responsáveis colaboradores".
De fato, este Tribunal tem reconhecido a possibilidade de conferir benefícios aos colaboradores, especialmente como forma de impulsionar o sistema de combate à corrupção.
Vantagens como a mitigação ou afastamento de sanções pecuniárias e de declaração de inidoneidade, benefício de ordem na cobrança das dívidas imputadas em solidariedade, reconhecimento de boa-fé e consequente extinção dos juros de mora, parcelamento mais dilatados e abatimento de valores já antecipados em acordos celebrados com o Ministério Público Federal foram possibilidades aventadas pelo Ministro Bruno Dantas no voto condutor do Acórdão 483/2017-TCU-Plenário. A propósito, no referido precedente, o nobre relator registrou de forma muito lúcida (destaques acrescidos) :
Portanto, é deveras nobre a missão do Tribunal de construir uma decisão que, propiciando o diálogo interinstitucional entre os órgãos de controle, concilie duas necessidades: a de emitir incentivos às colaborações e a de reparar o dano ao erário. E, na verdade, existe uma complementação entre as duas frentes na medida em que uma maior disponibilidade de informações e elementos de prova levará ao ressarcimento dos valores subtraídos neste e noutros casos.
A propósito, a busca por reparação do dano por parte do Tribunal tem potencial de dar maior segurança às empresas que colaboraram com a justiça. Ao firmarem o acordo de leniência, elas não receberam quitação quanto aos prejuízos causados e tem plena consciência de que a precisarão arcar com esse dano. Nada mais natural que o órgão responsável pela cobrança exerça seu papel, sendo especialmente desejável que ele o faça a partir de regras e procedimentos que, sem abrir mão de qualquer parcela desviada, possa dar algum benefício àquelas que optaram por mudar de postura e colaborar com a justiça.
No entanto, quanto à irregularidade apurada neste processo de controle externo, não há postura colaborativa de qualquer dos responsáveis, que se limitaram a contestar as imputações e redarguir as responsabilidades. 
O Ministro Benjamin Zymler, no voto que conduziu o Acórdão 2677/2018-TCU-Plenário, fez ponderações sobre a colaboração dos envolvidos, importantes para avaliação também no presente caso (destaques acrescidos) :
Nesse cenário, o Tribunal pode, numa atitude de deferência ao acordo firmado por outro órgão de controle e de respeito ao microssistema de combate à corrupção e de defesa da probidade administrativa, diante da relevância da cooperação para o Estado e para o processo de controle externo, recuar no exercício de seu poder sancionatório sobre o colaborador e reputar como suficiente a pena ou a medida substitutiva imputada pelo órgão penal. Afinal, as provas obtidas a partir do juízo penal permitiram a ampliação da amostra do sobrepreço desta tomada de contas especial e, no caso das fraudes reveladas e admitidas nos diversos acordos, robusteceram a atuação do TCU em diversos processos em andamento.
 (...) 
Em suma, entendo que esta Corte de Contas deve incentivar os novos institutos de colaboração que têm se demonstrado como uma importante ferramenta no combate à corrupção. Para tal finalidade, pode deixar de sancionar os colaboradores, ainda que a celebração dos acordos de leniência ou de delação premiada ocorram em momento processual pós citação.
Entendo que esta Corte de Contas, em seu relevante papel de controle externo, deve incentivar a efetividade dos acordos de colaboração e agir, sem abrir mão de suas competências, em prol da maior eficiência possível na atuação de todos os atores que compõem o sistema de combate à corrupção. 
Entretanto, não considero possível acolher a proposta da unidade instrutiva de admitir o benefício de ordem aos responsáveis que firmaram colaboração com a Justiça.
As dívidas imputadas pelo TCU consubstanciam solidariedade legal, nos termos do art. 12, inciso I e 16, § 2º da Lei 8.443/1992. Assim sendo, não comportam o benefício de ordem na cobrança, este tipicamente associado às dívidas pela qual respondem devedores em regime de subsidiariedade. Nas dívidas solidárias há unidade da prestação para o cumprimento da obrigação, ou seja, quem for chamado para cumprir com a obrigação responde pela integralidade da dívida. Embora um codevedor que satisfizer a dívida por inteiro possa demandar os demais codevedores, a solidariedade passiva impede que qualquer deles oponha ao credor benefício de ordem, pois todos respondem pela dívida como um todo e não há devedor principal. Decisão que, no caso concreto, tende a enfraquecer a qualidade do crédito público não pode ser tomada pelo TCU.
Com relação ao pedido da construtora Carioca para que o valor já pago no âmbito do acordo que firmou seja considerado suficiente para quitação do presente débito, há de se ponderar que, embora as obras do TABR tenham sido indicadas pela empresa como incluídas no esquema de corrupção de que foi partícipe, não é possível afirmar, com os elementos trazidos ao feito, que o valor por ela assumido no acordo seja suficiente para redução ou quitação do débito aqui imputado. 
Aliás, ao considerar que o débito tem valor histórico superior a R$ 71 milhões (29/01/2010) e que, segundo informou a defendente, nos acordos assinados com o MPF "a empresa e os seus sócios, em conjunto, obrigaram-se a pagar um total de R$ 110.000.000,00 (cento e dez milhões de reais) , a título de reparação às empresas lesadas" (peça 79, p. 12) , é razoável concluir que o prejuízo apurado nesta TCE supera aquele constante dos acordos de colaboração. 
Em verdade, a prova da possibilidade de compensação entre o débito imputado pelo TCU e outros eventualmente pagos pelos responsáveis, além de questão afeta à fase de execução, deve ser compreendida como ônus daquele que busca o benefício. Deve o colaborador evidenciar, em sua defesa, que o débito discutido pelo TCU já estaria contemplado, total ou parcialmente, nos valores negociados em seu acordo.
No presente caso, há contradição lógica entre solicitar a compensação dos valores aqui em discussão com aqueles pagos em decorrência do acordo com o MPF e, ao mesmo tempo, contestar a irregularidade e não admitir ganhos indevidos.
Por isso, deixo de acolher a proposta da SeinfraPetroleo de informar à AGU que os "pagamentos efetuados no âmbito dos acordos de leniência e de colaboração, a título de multas ou confiscos, podem ser considerados para amortização dos valores das indenizações, se maiores, apuradas contra os responsáveis colaboradores."
V - Conclusão
Ante todo o exposto, em relação às irregularidades apuradas neste feito, constatadas na execução das obras de construção do novo Terminal Aquaviário de Barra do Riacho - TABR, objeto do Contrato 0802.0045378.08.2, firmado entre a Petrobras e a empresa Carioca Christiani Nielsen Engenharia S.A., consolido as conclusões deste voto nos seguintes termos:
a. reconhecer a prescrição da pretensão punitiva, nos termos do Acórdão 1441/2016-TCU-Plenário, em relação a todos os responsáveis;
b. rejeitar as alegações de defesa de Renato de Souza Duque, Paulo Roberto Costa, Pedro José Barusco Filho, Jorge Luiz Zelada e da empresa Carioca Christiani Nielsen Engenharia S.A., julgar irregulares suas contas e condená-los, solidariamente, ao recolhimento do valor histórico de R$ 71.156.416,27 (29/1/2010) aos cofres da Petrobras.
	Nesses termos, VOTO por que o Tribunal adote a minuta de acórdão que submeto à apreciação deste Colegiado.
TCU, Sala das Sessões Ministro Luciano Brandão Alves de Souza, em 31 de março de 2021.
JORGE OLIVEIRA 
Relator